ACORDAO-COMPLETO-2452525

ACÓRDÃO 7592/2021 ATA 14/2021 - PRIMEIRA CÂMARA

VISTOS, relatados e discutidos estes autos de Tomada de Contas Especial instaurada pela Fundação Nacional de Saúde (Funasa) em desfavor do Sr. Pedro Rodrigues Barbosa, ex-Prefeito do Município de Portel/PA na gestão 2009-2012, e da empresa Ricce Construções Ltda., em razão da omissão no dever de apresentar a prestação de contas final dos recursos repassados por força do Termo de Compromisso (TC) /PAC 206/2008 (Siafi 649.447) , cujo objeto era a execução de um sistema de abastecimento de água,
ACORDAM os Ministros do Tribunal de Contas da União, reunidos em Sessão da Primeira Câmara, em:
9.1 considerar revel a empresa Ricce Construções Ltda. (08.251.647/0001-06) , dando-se prosseguimento ao processo, com fulcro no art. 12, § 3º, da Lei 8.443/1992;
9.2 rejeitar as alegações de defesa apresentadas pelo Sr. Pedro Rodrigues Barbosa (CPF XXX.099.482-XX - falecido) , Prefeito de Portel/PA na gestão 2009-2012;
9.3 julgar irregulares, com fundamento nos arts. 1º, inciso I, 16, inciso III, alínea "c", e §2º,  da Lei 8.443/1992 c/c os arts. 19 e 23, inciso III, da mesma Lei, e com arts. 1º, inciso I; 209, inciso III; 210 e 214, inciso III, do Regimento Interno, as contas do Sr. Pedro Rodrigues Barbosa (CPF XXX.099.482-XX) e da empresa Ricce Construções Ltda. (08.251.647/0001-06) , condenando essa sociedade, em solidariedade com o espólio ou os eventuais herdeiros do Sr. Pedro Rodrigues Barbosa, caso tenha ocorrido a partilha de bens, até o limite do valor transferido, ao pagamento das quantias a seguir especificadas, com a fixação do prazo de quinze dias, a contar da notificação, para comprovarem, perante o Tribunal (art. 214, inciso III, alínea "a", do Regimento Interno) , o recolhimento da dívida aos cofres do Tesouro Nacional, atualizada monetariamente e acrescida dos juros de mora, calculados a partir das datas discriminadas, até a data do recolhimento, na forma prevista na legislação em vigor:
9.3.1. Espólio ou os eventuais herdeiros do Sr. Pedro Rodrigues Barbosa, solidariamente com a empresa Ricce Construções Ltda.:
	VALOR ORIGINAL 
	DATA DA OCORRÊNCIA
	D/C

	89.262,37
	22/11/2010
	D

	259.568,10
	16/12/2010
	D

	562.154,39
	01/06/2011
	D

	150.919,80
	21/07/2011
	D

9.3.2. Espólio ou os eventuais herdeiros do Sr. Pedro Rodrigues Barbosa, individualmente:
	VALOR ORIGINAL 
	DATA DA OCORRÊNCIA
	D/C

	520.000,00
	18/8/2009
	D

	780.000,00
	21/1/2010
	D

	260.000,00
	12/11/2010
	D

	260.000,00
	10/12/2010
	D

	780.000,00
	18/5/2011
	D

	89.262,37
	22/11/2010
	C

	259.568,10
	16/12/2010
	C

	562.154,39
	01/06/2011
	C

	150.919,80
	21/07/2011
	C

	90.056.32
	26/5/2015
	C

9.4 aplicar à empresa Ricce Construções Ltda., a multa prevista no art. 57 da Lei 8.443/92 c/c o art. 267 do RI/TCU, no valor de R$ 200.000,00 (duzentos mil reais) , fixando-lhe o prazo de quinze dias, a contar da notificação, para que comprove, perante o Tribunal (art. 214, III, "a", do Regimento Interno do TCU) , o recolhimento da dívida aos cofres do Tesouro Nacional, atualizada monetariamente desde a data deste Acórdão condenatório até a do efetivo recolhimento, se paga após o vencimento, na forma da legislação em vigor;
9.5 autorizar, desde logo, nos termos do art. 28, inciso II, da Lei 8.443/1992, a cobrança judicial das dívidas, caso não atendidas as notificações;
9.6 encaminhar cópia desta deliberação à Procuradoria da República no Estado do Pará, nos termos do § 3º do art. 16 da Lei 8.443/1992, para adoção das medidas que entender cabíveis; e
9.7 dar ciência deste Acórdão à Fundação Nacional de Saúde (Funasa) e aos responsáveis.

Tomada de Contas Especial. TAC/PAC 206/2008 (Siafi 649.447). Objeto: sistema de abastecimento de água.

Primeira Câmara

Prefeitura Municipal de Portel - PA.

3. Responsáveis: Pedro Rodrigues Barbosa (XXX.099.482-XX - Falecido); Prefeitura Municipal de Portel - PA (04.876.447/0001-80); Ricce Construções Ltda. (08.251.647/0001-06).

13.1. Ministros presentes: Walton Alencar Rodrigues (Presidente), Benjamin Zymler, Vital do Rêgo e Jorge Oliveira.
13.2. Ministros-Substitutos presentes: Augusto Sherman Cavalcanti (Relator) e Weder de Oliveira.

AUGUSTO SHERMAN

Transcrevo, a seguir, a instrução vazada à peça 72 destes autos, anuída pelo corpo diretivo da Secretaria de Controle Externo de Tomada de Contas Especiais - SecexTCE (peças 73 e 74) :
	"INTRODUÇÃO 
	Cuidam os autos de tomada de contas especial instaurada pela Fundação Nacional de Saúde (Funasa) , em desfavor de Pedro Rodrigues Barbosa (CPF: XXX.099.482-XX) , Prefeito de Portel/PA na gestão 2009-2012, e Ricce Construções Ltda. (CNPJ: 08.251.647/0001-06) , em razão da execução parcial do objeto do Termo de Compromisso TAC/PAC 206/2008 (Siafi 649447) , celebrado com o Município de Portel/PA, tendo por objeto a execução de Sistema de Abastecimento de Água, com vigência estipulada para o período de 31/12/2008 a 30/4/2013 (peça 1, p. 19-20; 22; 40-41; 146-147; 169-170, 190 e 204) .
HISTÓRICO 
Os recursos federais aprovados para a execução do objeto foram orçados em R$ 2.790.612,26, sendo R$ 150.088,33 de contrapartida do município e R$ 2.640.523,93 à conta da Funasa, dos quais R$ 2.600.000,00 foram transferidos mediante as ordens bancárias abaixo indicadas, creditadas na conta 13.138-5, da agência 2486-4, do Banco do Brasil S/A:
	Ordem Bancária
	Valor
	Data do Crédito
	Localização

	2009OB807251
	R$ 520.000,00
	18/8/2009
	Peça 14, p. 8

	2010OB800210
	R$ 780.000,00
	21/1/2010
	Peça 14, p. 13

	2010OB811412
	R$ 260.000,00
	12/11/2010
	Peça 14, p. 23

	2010OB812473
	R$ 260.000,00
	10/12/2010
	Peça 14, p. 24

	2011OB803049
	R$ 780.000,00
	18/5/2011
	Peça 14, p. 29

	TOTAL
	R$ 2.600.000,00
		
Em análise preliminar realizada por meio da instrução de peça 5, registraram-se as irregularidades 	apontadas no Relatório de Auditoria da CGU 17/2017 (peça 3, p. 54-58) e verificou-se a ausência dos extratos bancários, propondo-se assim diligenciar o Banco do Brasil para sua obtenção, o que foi feito através do Ofício 2063/2017 (peça 11) .
Obtidas as respostas (peça 14) , os autos foram examinados através da instrução de peça 17, que a seguir se resume.
O extrato bancário da conta vinculada mostrou a seguinte movimentação financeira (peça 14 e peça 2, p. 80) :
	Discriminação
	Data
	Débito (R$) 
	Crédito (R$) 
	Beneficiário

	OB
	18/8/2009
	---
	520.000,00
	Município

	SCR
	17/09/2009
	240.000,00
	---
	NF 018 - Ricce

	PDA
	22/09/2009
	25.000,00
	---
	NF 018 - Ricce

	PDA
	24/09/2009
	30.800,00
	---
	NF 018 - Ricce

	PDA
	28/09/2009
	80.000,00
	---
	NF 018 - Ricce

	Dep. dinheiro
	30/09/2009
	---
	12.000,00
	Contrapartida

	SCR
	02/10/2009
	10.000,00
	---
	NF 018 - Ricce

	PDA
	16/11/2009
	128.279,66
	---
	NF 018 - Ricce

	OB
	21/01/2010
	---
	780.000,00
	Município

	SCR
	05/02/2010
	309.721,90
	---
	NF 001 - Ricce

	TED
	26/02/2010
	7.743,05
	---
	
	PDA
	11/03/2010
	340.018,98
	---
	NF 007 - Ricce

	PDA
	16/03/2010
	7.743,05
	---
	
	PDA
	12/04/2010
	135.011,50
	---
	NF 008 - Ricce

	PDA
	01/06/2010
	19.000,00
	---
	NF 015 - Ricce

	OB
	12/11/2010
	---
	260.000,00
	Município

	PDA
	22/11/2010
	90.000,00
	---
	NF 047 - Ricce

	PDA
	22/11/2010
	90.000,00
	---
	NF 047 - Ricce

	PDA
	22/11/2010
	79.979,78
	---
	NF 047 - Ricce

	OB
	10/12/2010
	---
	260.000,00
	Município

	TED
Tar. TED
	16/12/2010
16/12/2010
	259.568,10
13,50
	---
	NF 048 - Ricce
tarifa

	OB
	18/05/2011
	---
	780.000,00
	Município

	TED
	01/06/2011
	562.154,39
	---
	NF 054 - Ricce

	cheque 031.002
	21/07/2011
	150.919,80
	---
	NF 056 - Ricce

	PVAA
	25/05/2015
	90.056,32
	---
	Devolução de saldo

	Total
	2.648.266,98
	2.612.000,00
	
OB = Ordem Bancária / PDA = Pagamentos Diversos Autorizados / TED = Transferência Eletrônica Disponível / SCR = Saque Contra Recibo / PVAA = Pagamento Via Autoatendimento (devolução de saldo de convênio) 
O quadro acima mostra créditos de R$ 2.600.000,00, realizados pela Funasa, e R$ 12.000,00 de contrapartida municipal, enquanto as despesas atingiram o montante de R$ 2.565.953,71. Houve ainda devolução de saldo do convênio, efetuada pelo então prefeito, Sr. Vicente de Paulo Ferreira Oliveira, no valor de R$ 90.056.32 (peça 2, p. 96-98) . Do total de gastos, R$ 2.550.467,61 correspondem ao somatório dos valores das notas fiscais emitidas pela empresa Ricce Construções Ltda. (peça 2, p. 80) .
No Relatório de Ação de Controle da CGU (Fiscalização 243.786) , realizado no período de 16/9 a 6/11/2013 (peça 2, p. 54-84) , registraram-se diversas irregularidades, cabendo destaque para aquelas que contribuíram decisivamente para a não execução do objeto pactuado:
a) Ausência de aporte integral da contrapartida, sendo depositado apenas R$ 12.000,00 do total previsto de R$ 150.088,33, previsto na alínea 'a', da cláusula segunda do termo de compromisso (peça 2, p. 54) .
b) Termo de Compromisso com cronograma não cumprido, objeto não concluído e com baixo índice de realização.
c) Pagamento sem a contraprestação dos serviços supostamente prestados, a saber:
- Estação de Tratamento de Água - a inspeção realizada pela equipe de fiscalização da CGU/PA constatou a existência apenas das bases de concreto (peça 2, p. 69) .
- Reservatório Apoiado de 1.000 m³ - o subitem 6.1.5 (Impermeabilização) , no valor de R$ 96.798,54 (peça 2, p. 70-72) , não foi realizado. 
- Ligações Domiciliares - não foram executadas as ligações domiciliares, no valor de R$ 272.517,00 (peça 2, p. 72-75) .  
- Pagamento de faturas sem atestação das notas fiscais - verificou-se que as Notas Fiscais 018, 0001, 0007, 0008, 0015, 0047, 0048, 0054, 0056, totalizando R$ 2.550.467,61 não foram atestadas pelo fiscal da obra, procedimento esse necessário a regular liquidação e posterior pagamento, conforme previsto nos arts. 62 e 63 da Lei 4.320/64 (peça 2, p. 80-81) .  
- Não apresentação da prestação de contas do TC PAC 206/08 (peça 2, p. 82-83) .   
Em suas considerações a CGU destacou que o baixo nível de execução do sistema de abastecimento de água (49,73%) e, principalmente, a não execução da estação de tratamento (0%) e das ligações domiciliares (0%) indicam que o objetivo pactuado não foi atingido e a população não foi atendida em suas necessidades básicas referentes ao abastecimento de água no município (peça 3, p. 56) .
O Parecer Técnico da	 Funasa, de 7/2/2014 (peça 2, p. 87-90) , fundamentado em visita ao empreendimento em 14/7/2013, constatou a seguinte situação física das obras:
- Serviços preliminares: foram executados em sua totalidade, correspondendo ao valor de R$ 112.640,00.
- Captação e AAB: foram construídos 4 poços com diâmetro de 8' e 100 metros de profundidade, conforme previsto no projeto, atendendo a demanda de consumo. Todavia, alguns subitens não foram executados, de modo que do valor total de R$ 551.682,93, foram considerados 65,73% de execução, equivalente a R$ 362.630,29.
- Adutora: esta etapa foi considerada realizada no percentual de 98,04%, correspondente a R$ 257.386,93 do total de R$ 262.526,20, faltando apenas as execuções dos itens imprimação com CM-30, pintura de ligação e pavimentação em Cbuq.
- Elevatória: foi executada em sua totalidade, correspondendo ao valor R$ 275.234,54.
- Estação de tratamento de água: não executada.
- Reservatório: executado parcialmente, no percentual de 69,62%, correspondendo a R$ 198.728,09. Faltaram apenas os itens impermeabilização de lajes com Igoflex e Sika 1 e impermeabilização de reservatório com Igol e Sika 1. A brita foi colocada em cima da laje e posteriormente usada pela empresa como agregado graúdo do concreto de fundação da ETA, sem anuência da fiscalização da Funasa.
- Rede de Distribuição: realizada no percentual de 94,82%, que corresponde a R$ 150.413,44 do total de R$ 158.627,20. Faltou apenas a execução dos itens demolição de pavimento e pavimentação em bloquete da planilha orçamentária.
- Ligações domiciliares: não executados.
- Casa de química: considerada no percentual de 90% de execução, que corresponde a R$ 10.697,28 do total de R$ 11.880,00. Faltou apenas concluir a execução do item instalações hidráulicas de água e esgoto, inclusive fossa séptica, filtro e sumidouro, com 60% executado da planilha orçamentária.
- Sistemas elétricos: não executado.
- Clorador: não executado.
Conclusivamente, a Funasa considerou o percentual de 49,73% (R$ 1.367.730,57) dos serviços executados, mas o objetivo do termo de compromisso não foi alcançado, pois o sistema não se encontrava em funcionamento nem beneficiando os habitantes, não promovendo a qualidade de vida e redução da mortalidade, em razão das doenças e outros agravos ocasionados pela falta de água dentro dos padrões da Portaria MS 2911, de 12/12/2011 (peça 2, p. 89) .
O quadro a seguir mostra a seguinte execução física alcançada:
	Item
	Total Previsto (R$) 
	Total Executado (R$) 
	Não Executado

	Serviços preliminares
	112.640,00
	112.640,00
	0

	Captação e AAB
	551.682,93
	362.630,29
	189.052,64

	Adutora de água tratada
	262.526,20
	257.386,93
	5.139,27

	Estação elevatória de água tratada
	275.234,54
	275.234,54
	0

	Estação de tratamento de água
	525.746,00
	0
	525.746,00

	Reservatório
	285.447,51
	198.728,09
	86.719,42

	Rede de distribuição
	158.627,20
	150.413,44
	8.213,76

	Ligações domiciliares
	272.517,00
	0
	272.517,00

	Casa de química
	11.880,00
	10.697,28
	1.182,72

	Clorador
	20.512,92
	0
	20.512,92

	Sistema elétrico
	273.274,03
	0
	273.274,03

	Total
	2.750.088,33
	1.367.730,57
	1.382.357,76

Para a execução do objeto conveniado, o município celebrou o Contrato 97/2009 com a empresa Ricce Construções Ltda., no valor de R$ 2.746.005,26 (peça 1, p. 103-117) .
Conforme Ofício 14/2012-GABB-PMP (peça 1, p. 151) , a prefeitura comunicou à Funasa o abandono das obras pela empresa Ricce em agosto de 2011 e que o contrato havia se encerrado em dezembro de 2011. 
Por meio da Notificação 87/2012, de 7/8/2012 (peça 1, p. 176-177) , a Funasa solicitou ao Sr. Pedro Rodrigues Barbosa a prestação de contas final do TC/PAC 206/2008.
Pelo Ofício 121/2012-GABB-PMP (peça 1, p. 186) , de 21/11/2012, o então prefeito Pedro Rodrigues Barbosa solicitou nova prorrogação de prazo para apresentar a prestação de contas final, alegando que a Ricce Construções Ltda.  havia procurado a prefeitura e assumido o compromisso de finalizar a obra. No entanto, a empresa novamente deixou de honrar os compromissos assumidos.
Em resumo, as informações e documentos constantes dos autos apontaram que a empresa Ricce Construções Ltda. foi contratada para a construção do sistema de abastecimento de água pelo valor de R$ 2.746.005,26, tendo executado serviços que totalizaram R$ 1.367.730,57. Considerando ter recebido um total de R$ 2.550.467,61, conforme itens 5 e 6, houve recebimento indevido de R$ 1.182.737,04 por serviços não executados. 
No Relatório de Tomada de Contas Especial (peça 3, p. 4-8) , a Funasa concluiu pela responsabilização do Sr. Pedro Rodrigues Barbosa, solidariamente com a empresa Ricce Construções Ltda., pelo valor total de R$ 2.550.467,61, em razão da omissão do dever de prestar contas.
No citado Relatório foram registradas as notificações encaminhadas aos responsáveis pela Funasa (peça 3, p. 6) .
A Controladoria-Geral da União, por meio do Relatório de Auditoria 17/2017 (peça 3, p. 54-58) , apontou os mesmos responsáveis e dano indicados no Relatório de Tomada de Contas Especial pela Funasa, divergindo apenas quanto à irregularidade, por entender configurada a execução parcial do objeto. Por conseguinte, atestou a irregularidade das contas, conforme expresso no respectivo Certificado de Auditoria (peça 3, p. 59) e Parecer do Dirigente do Órgão de Controle Interno (peça 3, p. 60) .
Em Pronunciamento Ministerial (peça 3, p. 61) , o Ministro de Estado da Educação, na forma do art. 52 da Lei 8.443/92, atesta haver tomado conhecimento das conclusões do Controle Interno acerca das contas dos aludidos responsáveis.
No exame técnico realizado na instrução de peça 17 entendeu-se que o sistema de abastecimento de água foi executado parcialmente, porém sem atender os habitantes do Município de Portel, concluindo-se que os recursos deveriam ser integralmente devolvidos aos cofres da União. Como resultado, imputou-se responsabilidade ao Sr. Pedro Rodrigues Barbosa (CPF: XXX.099.482-XX) , solidariamente com a empresa Ricce Construções Ltda. (CNPJ: 08.251.647/0001-06) , pelo valor de R$ 2.550.467,61.
Assim, propôs-se a citação dos responsáveis nos seguintes termos:
20.1.Realizar a citação do Sr. Pedro Rodrigues Barbosa (CPF: XXX.099.482-XX) , ex-prefeito do Município de Portel/PA, solidariamente com a sociedade empresária Ricce Construções Ltda. (CNPJ: 08.251.647/0001-06) ,  para que, no prazo de quinze dias, apresentem alegações de defesa e/ou recolham aos cofres do Tesouro Nacional as quantias indicadas, atualizadas monetariamente a partir das respectivas datas até o efetivo recolhimento, abatendo-se na oportunidade as quantias eventualmente ressarcidas, na forma da legislação em vigor, em decorrência da seguinte conduta: 
	I - Ocorrência: Inexecução injustificada de parte ou de todo o objeto pactuado no Termo de Compromisso TAC/PAC 206/2008 (Siafi 649.447) , celebrado com o Município de Portel/PA, tendo por objeto a execução de Sistema de Abastecimento de Água no município, contribuindo para que o sistema não tivesse etapa útil, ou seja, não fosse colocado em operação atendendo a comunidade do município, considerando, sobretudo, as seguintes irregularidades:
	II - Irregularidades: 
	II.A - Apontadas pela Controladoria Geral da União:	
	a) ausência de aporte integral da contrapartida acordada no TC/PAC 0206/08 - a convenente só efetuou o depósito de R$ 12.000,00, em 30/9/2009, a título de contrapartida do total de R$ 150.088,33, previsto na alínea 'a', Cláusula Segunda (contrapartida) do referido termo de compromisso (peça 2, p. 54) .
	b) 	Termo de Compromisso com cronograma não cumprido, o objeto não concluído e com baixo índice de realização.
	c) pagamento sem a contraprestação dos serviços supostamente prestados, a saber:
	c.1) Estação de Tratamento de Água - a inspeção realizada pela equipe de fiscalização da CGU/PA constatou a existência apenas das bases de concreto (peça 2, p. 69) .
	c.2) Reservatório Apoiado de 1.000 m³ - o subitem 6.1.5 (Impermeabilização) não foi realizado no valor de R$ 96.798,54 (peça 2, p. 70-72) ;  
	c.3) Ligações Domiciliares - não foram executadas as ligações domiciliares no valor de R$ 272.517,00 (peça 2, p. 72-75) ;  
	d) 	pagamento de faturas sem atestação das notas fiscais - verificou-se que as Notas Fiscais 018, 0001, 0007, 0008, 0015, 0047, 0048, 0054, 0056, totalizando R$ 2.550.467,61 não foram atestadas pelo fiscal da obra, procedimento necessário visando à regular liquidação/pagamento, conforme previsto nos arts. 62 e 63 da Lei 4.320/64 (peça 2, p. 80-81) ;  
	e) não apresentação da prestação de contas do TC PAC 206/08 (peça 2, p. 82-83) . 
 	II.B - Apontadas no Parecer Técnico da	 Funasa, datado de 7/2/2014, fundamentado em visita ao empreendimento em 14/7/2013, constatando-se a seguinte situação física das obras (peça 2, p. 87) :
	a) 	Serviços preliminares: foram executados em sua totalidade, correspondendo ao valor de R$ 112.640,00 (peça 2, p. 87) .
	b) 	Captação e AAB: foram construídos 4 poços com diâmetro de 8' e 100 metros de profundidade, conforme previsto no projeto, atendendo a demanda de consumo. Todavia, alguns subitens não foram executados, de modo que do valor total de R$ 551.682,93, foram considerados 65,73% de execução, equivalente a R$ 362.630,29 (peça 2, p. 88) .
	c) 	Adutora: esta etapa foi considerada realizada no percentual de 98,04%, correspondente a R$ 257.386,93 do total de R$ 262.526,20, faltando apenas as execuções dos itens imprimação com CM-30, pintura de ligação e pavimentação em Cbuq da planilha orçamentária (peça 2, p. 88) .
	d) 	Elevatória: foi executada em sua totalidade, correspondendo ao valor R$ 275.234,54 (peça 2, p. 88) .
	e) 	Estação de tratamento de água: não executada (peça 2, p. 88) .
	f) 	Reservatório: executado parcialmente, no percentual de 69,62%, correspondendo a R$ 198.728,09. Faltaram os itens impermeabilização de lajes com Igoflex e Sika 1 e impermeabilização de reservatório com Igol e Sika 1. A brita foi colocada em cima da laje e posteriormente usada pela empresa como agregado graúdo do concreto de fundação da ETA, sem anuência da fiscalização da Funasa (peça 2, p. 88) .
	g) 	Rede de Distribuição: realizada no percentual de 94,82%, que corresponde a R$ 150.413,44 do total de R$ 158.627,20. Faltou apenas a execução dos itens demolição de pavimento e pavimentação em bloquete da planilha orçamentária (peça 2, p. 88) .
	h) 	Ligações domiciliares: não executados (peça 2, p. 89) .
	i) 	Casa de química: considerada no percentual de 90% de execução, que corresponde a R$ 10.697,28 do total de R$ 11.880,00. Faltou apenas concluir a execução do item instalações hidráulicas de água e esgoto, inclusive fossa séptica, filtro e sumidouro, com 60% executado da planilha orçamentária (peça 2, p. 89) .
	j) 	Sistemas elétricos: não executados (peça 2, p. 89) .
	k) 	Clorador: não executado (peça 2, p. 89) .
	l) conclusivamente, a Funasa considerou o percentual de 49,73% (R$ 1.367.730,57) dos serviços executados, mas o objetivo do termo de compromisso não foi alcançado, pois o sistema não se encontrava em funcionamento, nem beneficiando os habitantes, não promovendo qualidade de vida e redução da mortalidade, em razão das doenças e outros agravos ocasionados pela falta de água dentro dos padrões da Portaria MS 2911, de 12/12/2011 (peça 2, p. 89) .
		III - Condutas dos responsáveis:
	A) Conduta do ex-prefeito Pedro Rodrigues Barbosa: autorizar pagamentos por serviços não realizados, ou realizados mas sem atingir injustificadamente os objetivos pactuados no Termo de Compromisso TAC/PAC 206/2008 (Siafi 649.447) , celebrado com o Município de Portel/PA, tendo por objeto a execução de Sistema de Abastecimento de Água no município, considerando que a Fundação Nacional de Saúde não encontrou o sistema em funcionamento, nem beneficiando os habitantes, não promovendo qualidade de vida e redução da mortalidade, em razão das doenças e outros agravos ocasionados pela falta de água dentro dos padrões da Portaria MS 2911, de 12/12/2011 (peça 2, p. 89) .
	B) Conduta da sociedade empresária Ricce Construções Ltda.: receber por serviços não realizados, ou realizados mas sem atingir injustificadamente os objetivos pactuados no Termo de Compromisso TAC/PAC 206/2008 (Siafi 649.447) , celebrado com o Município de Portel/PA, tendo por objeto a execução de Sistema de Abastecimento de Água no município, considerando que a Fundação Nacional de Saúde não encontrou o sistema em funcionamento, nem beneficiando os habitantes, não promovendo qualidade de vida e redução da mortalidade, em razão das doenças e outros agravos ocasionados pela falta de água dentro dos padrões da Portaria MS 2911, de 12/12/2011 (peça 2, p. 89) .
	IV - Débito: 
	Valor original (R$) 
	Data da ocorrência
	Débito / (Crédito) 

	240.000,00
	17/09/2009
	Débito

	25.000,00
	22/09/2009
	Débito

	30.800,00
	24/09/2009
	Débito

	80.000,00
	28/09/2009
	Débito

	10.000,00
	02/10/2009
	Débito

	128.279,66
	16/11/2009
	Débito

	309.721,90
	05/02/2010
	Débito

	340.018,98
	11/03/2010
	Débito

	135.011,50
	12/04/2010
	Débito

	19.000,00
	01/06/2010
	Débito

	259.979,78
	22/11/2010
	Débito

	259.581,60
	16/12/2010
	Débito

	562.154,39
	01/06/2011
	Débito

	150.919,80
	21/07/2011
	Débito

	V - Dispositivos violados: art. 37, caput c/c o art. 70, parágrafo único, da Constituição da República Federativa do Brasil, art. 145 do Decreto 93.872/1986, cláusula primeira do TC/PAC 206/08, bem como o Contrato 97/2009 (cláusula primeira) , datado de 4/9/2009, celebrado entre o Município de Portel e a sociedade empresária Ricce Construções Ltda., (peça 1, p. 103-117) .
Em cumprimento ao pronunciamento da unidade (peça 18) , foram promovidas as citações dos responsáveis conforme quadro a seguir:
	Responsável
	Ofício de citação
	Recebimento

	Pedro Rodrigues Barbosa
	876/2018 (peça 19) 
	Peça 44

	Ricce Construções Ltda.
	Edital (peça 68) 
	Peça 69

Transcorrido o prazo regimental fixado, o Sr. Pedro Rodrigues Barbosa apresentou as alegações de defesa de peças 49 a 52, permanecendo a empresa Ricce Construções Ltda. silente.
Operam-se, portanto, para a empresa Ricce Construções Ltda. os efeitos da revelia, dando-se prosseguimento ao processo, nos termos do art. 12, §3º, da Lei 8.443/1992.
EXAME TÉCNICO
Preliminarmente, cumpre tecer breves considerações sobre a forma como são realizadas as comunicações processuais no TCU. A esse respeito, destacam-se o art. 179, do Regimento Interno do TCU (Resolução 155, de 4/12/2002) e os arts. 3º e 4º, inciso III, § 1º, da Resolução TCU 170, de 30 de junho de 2004, in verbis:
Resolução 155/2002 (Regimento Interno) :
Art. 179. A citação, a audiência ou a notificação, bem como a comunicação de diligência, far se-ão:
I - mediante ciência da parte, efetivada por servidor designado, por meio eletrônico, fac-símile, telegrama ou qualquer outra forma, desde que fique confirmada inequivocamente a entrega da comunicação ao destinatário;
II - mediante carta registrada, com aviso de recebimento que comprove a entrega no endereço do destinatário;
III - por edital publicado no Diário Oficial da União, quando o seu destinatário não for localizado
 (...) 
Resolução TCU 170/2004:
Art. 3º As comunicações serão encaminhadas aos seus destinatários por meio de:
I - correio eletrônico, fac-símile ou telegrama;
II - servidor designado;
III - carta registrada, com aviso de recebimento;
IV - edital publicado no Diário Oficial da União, quando o seu destinatário não for localizado, nas hipóteses em que seja necessário o exercício de defesa'.
 (...) 
Art. 4º. Consideram-se entregues as comunicações:
I - efetivadas conforme disposto nos incisos I e II do artigo anterior, mediante confirmação da ciência do destinatário;
II - realizadas na forma prevista no inciso III do artigo anterior, com o retorno do aviso de recebimento, entregue comprovadamente no endereço do destinatário;
III - na data de publicação do edital no Diário Oficial da União, quando realizadas na forma prevista no inciso IV do artigo anterior.
§ 1º O endereço do destinatário deverá ser previamente confirmado mediante consulta aos sistemas disponíveis ao Tribunal ou a outros meios de informação, a qual deverá ser juntada ao respectivo processo.
Portanto, a validade da citação via postal não depende de que o aviso de recebimento seja assinado pelo próprio destinatário da comunicação, o que dispensa, no caso em tela, a entrega do AR em 'mãos próprias'. A exigência da norma é no sentido de o Tribunal verificar se a correspondência foi entregue no endereço correto, residindo aqui a necessidade de certeza inequívoca. 
Não é outra a orientação da jurisprudência do TCU, conforme se verifica nos julgados a seguir transcritos:
São válidas as comunicações processuais entregues, mediante carta registrada, no endereço correto do responsável, não havendo necessidade de que o recebimento seja feito por ele próprio (Acórdão 3648/2013-TCU-Segunda Câmara, Relator Ministro José Jorge) ;
É prescindível a entrega pessoal das comunicações pelo TCU, razão pela qual não há necessidade de que o aviso de recebimento seja assinado pelo próprio destinatário. Entregando se a correspondência no endereço correto do destinatário, presume-se o recebimento da citação. (Acórdão 1019/2008-TCU-Plenário, Relator Ministro Benjamin Zymler) ;
As comunicações do TCU, inclusive as citações, deverão ser realizadas mediante Aviso de Recebimento - AR, via Empresa Brasileira de Correios e Telégrafos, bastando para sua validade que se demonstre que a correspondência foi entregue no endereço correto. (Acórdão 1526/2007-TCU-Plenário, Relator Ministro Aroldo Cedraz) .
A validade do critério de comunicação processual do TCU foi referendada pelo Supremo Tribunal Federal, nos termos do julgamento do MS-AgR 25.816/DF, por meio do qual se afirmou a desnecessidade da ciência pessoal do interessado, entendendo-se suficiente a comprovação da entrega do 'AR' no endereço do destinatário:
EMENTA: AGRAVO REGIMENTAL. MANDADO DE SEGURANÇA. DESNECESSIDADE DE INTIMAÇÃO PESSOAL DAS DECISÕES DO TRIBUNAL DE CONTAS DA UNIÃO. ART. 179 DO REGIMENTO INTERNO DO TCU. INTIMAÇÃO DO ATO IMPUGNADO POR CARTA REGISTRADA, INICIADO O PRAZO DO ART. 18 DA LEI nº 1.533/51 DA DATA CONSTANTE DO AVISO DE RECEBIMENTO. DECADÊNCIA RECONHECIDA. AGRAVO IMPROVIDO.
O envio de carta registrada com aviso de recebimento está expressamente enumerado entre os meios de comunicação de que dispõe o Tribunal de Contas da União para proceder às suas intimações.
O inciso II do art. 179 do Regimento Interno do TCU é claro ao exigir apenas a comprovação da entrega no endereço do destinatário, bastando o aviso de recebimento simples.
No caso em apreço houve diversas tentativas de citação da empresa Ricce Construções Ltda. (peça 70) , tanto em seu endereço constante da base da Receita Federal (peça 57) como no de seu representante legal (peça 58) , que embora tenha recebido a comunicação (peça 65) não compareceu aos autos. Assim, propôs-se a citação por edital, conforme despacho de peça 67, realizada conforme registrada no item 22. Portanto, a citação é válida, nos termos do art. 179, inc. III, do RI/TCU e do art. 3º, inc. IV, da Resolução-TCU 170/2004. 
Quanto ao mérito, nos processos do TCU, a revelia não conduz à presunção de que seriam verdadeiras todas as imputações levantadas contra os responsáveis, diferentemente do que ocorre no processo civil, em que a revelia do réu opera a presunção da verdade dos fatos narrados pelo autor. Dessa forma, a avaliação da responsabilidade dos agentes não pode prescindir da prova existente no processo ou para ele carreada. 
Ao não apresentar sua defesa, a responsável deixou de produzir prova quanto à regularidade da aplicação dos recursos do convênio, em afronta às normas que impõem aos jurisdicionados a obrigação legal de, sempre que demandados pelos órgãos de controle, apresentarem os documentos que demonstrem a correta utilização das verbas públicas, a exemplo do contido no art. 93 do Decreto-Lei 200/67: 'Quem quer que utilize dinheiros públicos terá de justificar seu bom e regular emprego na conformidade das leis, regulamentos e normas emanadas das autoridades administrativas competentes.' 
Considerando o princípio da verdade real que rege a atuação desta Corte, ainda que as alegações de defesa não tenham sido apresentadas pela responsável, a revelia não afasta a obrigatoriedade da análise dos elementos probatórios disponíveis nos autos, conforme reiterados acórdãos do Tribunal (Acórdão 163/2015-TCU-Segunda Câmara, Rel.  Min. Subst. André de Carvalho; 2.685/2015 - 2ª Câmara, Rel. Min. Raimundo Carreiro; 2.801/2015 - 1ª Câmara, Rel. Min. Walton Alencar Rodrigues; 4.340/2015 - 1ª Câmara, Rel. Min. Subst. Weder de Oliveira e 5.537/2015 - 1ª Câmara, Rel. Min. Subst. Weder de Oliveira) . Assim, procurou-se buscar, em manifestações da responsável na fase interna desta Tomada de Contas Especial, se havia argumentos que pudessem ser aproveitados em seu favor.	
Reexaminando os autos, observa-se que a responsável foi notificada na fase interna pela Funasa, conforme edital publicado em 21/1/2016 (peça 2, p. 188) . Não obstante, não apresentou justificativas ou documentos para afastar as irregularidades. Assim, não encontramos nenhum outro argumento nos autos que possa vir a ser analisado e posteriormente utilizado para afastar as irregularidades apontadas. 
Vale ressaltar que a pretensão punitiva do TCU, conforme Acórdão 1441/2016-TCU-Plenário, que uniformizou a jurisprudência acerca dessa questão, subordina-se ao prazo geral de prescrição indicado no art. 205 do Código Civil, que é de 10 anos, contado da data de ocorrência da irregularidade sancionada, nos termos do art. 189 do Código Civil, sendo este prazo interrompido pelo ato que ordenar a citação, a audiência ou a oitiva do responsável. No caso em exame, os recursos foram transferidos ao município entre 18/8/2009 e 18/5/2011, conforme item 2. Tendo sido o ato de ordenação da citação assinado em 28/3/2018 (peça 18) , não houve o decurso de prazo superior a 10 anos. Portanto, não ocorreu a prescrição da pretensão punitiva.
Em se tratando de processo em que a parte interessada não se manifestou acerca das irregularidades imputadas, não há elementos para que se possa efetivamente aferir e reconhecer a ocorrência de boa-fé na conduta do responsável ou de quaisquer outros excludentes de culpabilidade, podendo o Tribunal, desde logo, proferir o julgamento de mérito pela irregularidade das contas, nos termos dos §§ 2º e 6º do art. 202 do Regimento Interno do TCU. (Acórdão 133/2015-TCU-Primeira Câmara, Rel. Min. Bruno Dantas; 2.455/2015 - 1ª Câmara, Rel. Min. Bruno Dantas; 3.604/2015 - 1ª Câmara, Rel. Min. Bruno Dantas; 5.070/2015 - 2ª Câmara, Rel. Min. Subst. André de Carvalho e 2.424/2015 - Plenário, Rel. Min. Benjamin Zymler) .
	Dessa forma, a empresa Ricce Construções Ltda. deve ser considerada revel, nos termos do art. 12, §3º, da Lei 8.443/1992.
Antes de analisar a defesa apresentada, esclarecemos que o valor de R$ 7.743,05, registrado como débito em 16/3/2010 no quadro do item 5, refere-se a pagamento realizado à empresa Ricce, conforme atesta o extrato bancário de peça 14, p. 5. Não obstante, referido valor não foi contemplado dentre aqueles pagos à empresa. Assim, ao total pago à empresa indicado no item 6 (R$ 2.550.467,61) , deve ser acrescido o referido valor, totalizando R$ 2.558.210,66. 
Passamos então a analisar as alegações de defesa apresentadas pelo Sr. Pedro Rodrigues Barbosa (peças 49 a 52) .
Argumentos: preliminarmente, por meio de seu procurador, o responsável discorre sobre a ausência de dolo na prática dos atos inquinados na presente tomada de contas especial, afirmando ser imprescindível e obrigatória a ocorrência do elemento subjetivo do dolo, e não a mera culpa do agente, como condição para a caracterização de improbidade administrativa. Para tanto, apresenta trechos doutrinários e jurisprudenciais, onde demonstra que nas ações de improbidade administrativa deve ser demonstrado que o agente que concorreu para a prática do ilícito, utilizou-se de expediente que possa ser caracterizado como de má-fé, com a nítida intenção de prejudicar o interesse público, pois somente dessa forma poderá ser alegada a improbidade administrativa.
Arremata tal preliminar com a seguinte assertiva:
Douto Julgador, nenhuma pessoa pode ser considerada desonesta por imperícia ou por imprudência, nem inidôneo senão quer ser. Portanto, sem a vontade de delinquir, de lesar, de tirar ilegítimo proveito, de locupletar-se indevidamente, de enriquecer ilicitamente, ninguém pode ser inquinado de improbidade, uma vez que essa pecha somente tem sentido técnico jurídico, e mesmo lógico, se e quando imputada ao mal intencionado, ao desonesto de propósitos, ao golpista, ao escroque. A figura do improbo exige a essencial figura da intencionalidade delitiva; a vontade ativa e efetiva de praticar ato sabidamente inadmitido pelo direito. É a má-fé plenamente caracterizada, ou seja, é a má intenção do agente.
Ressalta ser pessoa de humilde conhecimento, gestor à época de município localizado na Ilha de Marajó, região com os piores indicadores de desenvolvimento social, econômico e educacional do país, segundo o IBGE. Esclarece ainda que é leigo em ciências contábeis e ficava à mercê de seus assessores.
Sobre a contrapartida municipal, alega ter havido depósito total de R$ 19.743,05.
Relembra que o convênio vigeu até 30/4/2013 e que o gestor subsequente (gestão de 2013-2016) não deu prosseguimento à obra, quando havia saldo financeiro na conta do convênio. Tampouco depositou o saldo restante da contrapartida.
Informa que em visita técnica realizada em fevereiro de 2011 a Funasa havia apontado um percentual de 50,10% de execução, ao passo que o Tribunal considerou como executado 49,73% no ofício citatório. Acrescenta que após a visita da Funasa as obras tiveram continuidade e o percentual evoluiu.
Afirma que em 2012 faltava realizar poucos serviços para concluir o objeto, sendo que a Estação de Tratamento de Água - ETA estava concluída no fabricante (Vepo) , uma vez que esse tipo de ETA não poderia ter sido moldado no local de sua instalação, razão de ter sido executada em unidade fabril.
Não obstante, esclarece que a empresa Ricce não instalou a ETA e não concluiu os poucos serviços que faltavam.
Ressalta que a gestão 2013-2016 deveria ter feito a licitação para conclusão das obras, salientando que elas estavam em execução ao término de seu mandato em 2012.
Alega que não houve pagamentos sem a contraprestação de serviços. No caso da ETA, sustenta que a mesma estava concluída no fabricante, mas não foi instalada pela Ricce. Os pagamentos pelo fornecimento da ETA foram realizados à Ricce na medida em que sua construção avançava no fabricante. Todavia, não houve o pagamento por sua instalação, razão pela qual entende não ter havido neste caso pagamento por serviços não realizados.
Sobre os demais serviços (ligações domiciliares, captação, rede de distribuição, adutora, reservatório apoiado, casa de química, sistemas elétricos e cloradores) afirma o responsável que todos foram executados, anexando fotos dos elementos construtivos relativos a captação, reservatório apoiado, casa de química, sistemas elétricos e cloradores (peça 49, p. 7-12) . Não anexou fotos dos serviços relacionados a ligações domiciliares, rede de distribuição e adutora. Informa que os moradores que não dispunham de água do sistema coletivo de abastecimento, iniciaram o usufruto do sistema de abastecimento construído com os recursos do convênio ainda em 2012.
Informa que a fabricante Vepo deixou de entregar a ETA à Ricce por esta não ter cumprido com a totalidade do pagamento acertado. Dessa forma, a ETA jamais foi entregue ao município.
Com relação à prestação de contas do convênio, informa que ter entregue à Funasa em 29/5/2018, conforme protocolo (peça 49, p. 22) . Os documentos da prestação de contas estão na peça 49, p. 23-91 e nas peças 50 a 52.
Ao fim de sua peça de defesa traz outros julgados, retomando a assertiva quanto à necessidade da presença de dolo para que reste configurada a hipótese de improbidade administrativa.
Análise: inicialmente, quanto à preliminar suscitada, cumpre esclarecer que o responsável confunde a instância administrativa desta Tomada de Contas Especial, regulada pela Lei 8.443/1992, com a cível, relativa às ações de improbidade administrativa, tratada no âmbito judicial e regulada pela Lei 8.429/1992.
 Referido tema foi objeto do Relatório do Acórdão 10853/2018-TCU-Primeira Câmara, Rel. Min. Bruno Dantas, que abaixo se reproduz, deixando claro ser desnecessária a presença de dolo para o julgamento pela irregularidade das contas ou para a aplicação de multa:
5.7. Sobre a argumentação recursal de aplicação da Lei 8429/1992, cabe registrar que as ações de improbidade administrativa têm natureza jurídica diversa do controle externo exercido pelo Tribunal de Contas da União, dizendo respeito a ações judiciais a serem intentadas na esfera cível.
5.8. O relatório que precedeu o Acórdão TCU 2178/2013-2.ª Câmara, da relatoria do Ministro Benjamin Zymler também sobre recurso de reconsideração em tomada de contas especial, contem explanação sobre o tema, ao tratar da distinção entre controle externo pelo tribunal de contas e ação de improbidade:
Ao contrário do que sustenta o recorrente, para a imputação em débito, não é necessária a comprovação da má-fé ou desonestidade do agente. Nas hipóteses em que for constatado dano ao erário resultante de omissão no dever de prestar contas, de ato de gestão ilegítimo ou antieconômico, ou desvio de dinheiro público, o Tribunal, ao julgar irregulares as contas, fixará a responsabilidade do agente público que praticou o ato irregular (artigo 16, § 2º, alínea 'a', da Lei 8.443/1192) . Não é necessária, assim, a conduta dolosa, bastando apenas a modalidade culposa.
O Tribunal não condenou o prefeito por ato de improbidade administrativa. Nem poderia, pois não é da competência dos Tribunais e Conselhos de Contas condenarem gestores por atos desta natureza, os quais devem ser apurados em procedimento próprio no âmbito do Poder Judiciário. A improbidade administrativa deve ser apurada em processo movido pelo Ministério Público, a ser julgado pela autoridade judicial.
Frisa-se que a condenação em débito, embora acarrete a obrigação de restituir determinada importância à União, não é sanção, mas sim recomposição do patrimônio público ao status quo anterior. Quando a boa e regular aplicação de recursos não pode ser comprovada, considera-se causado dano ao patrimônio da União, um prejuízo, tendo lhe sido lesionado um bem jurídico. Dessa forma, do ato danoso, nasce a obrigação de indenizar, de restaurar o equilíbrio jurídico econômico quebrado pelo agente.
É assim desnecessária, para o julgamento pela irregularidade das contas ou para a aplicação de multa em processo de fiscalização, a caracterização de ato doloso de improbidade. Basta que o gestor tenha cometido, de forma não justificada, ato ilegítimo ou antieconômico lesivo ao Erário ou deixado de adimplir sua obrigação de prestar contas dos recursos recebidos, e que lhe fosse exigível conduta diversa, para ficar caracterizada sua responsabilidade subjetiva.
5.9. E na mesma linha o seguinte excerto do voto que orientou o Acórdão TCU 6.173/2011-1.ª Câmara, da relatoria do Ministro José Múcio Monteiro:
'20. Ressalto que a recomposição do dano ao erário independe de ter havido ou não prática de ato de improbidade administrativa ou aferimento de vantagem pelo gestor em razão da execução do convênio. '
A propósito, registre-se a existência da Ação Civil Pública por Improbidade Administrativa 35691-93.2013.4.01.3900 em curso na Justiça Federal (Seção Judiciária do Pará - 2ª Vara) , movida pelo Ministério Público Federal contra o responsável, em razão de irregularidades na aplicação dos recursos oriundos da Funasa e recebidos por meio do Termo de Compromisso TC/PAC 206/2008, o mesmo tratado nesta TCE.
Em decisão de 11/2/2016 (peça 71) , o responsável foi condenado ao ressarcimento de R$ 2.600.000,00, à suspenção dos direitos políticos por cinco anos e à proibição de contratar com o Poder Público ou receber benefícios ou incentivos fiscais ou creditícios, direta ou indiretamente, ainda que por intermédio de pessoa jurídica da qual seja sócio majoritário, pelo prazo de cinco anos.
Sobre o valor da contrapartida, de fato consta depósito em 26/2/2010 (peça 14, p. 14) , no valor de R$ 7.743,05, que somado ao valor anteriormente depositado em 30/9/2009, de R$ 12.000,00 (peça 14, p. 9) , perfaz o total R$ 19.743,05, assistindo razão ao responsável. Todavia, não se integralizou o valor total previsto de R$ 150.088,33, conforme indicado no item 2, mantendo-se a irregularidade apontada.
Com relação à responsabilização do prefeito sucessor em razão do não prosseguimento das obras, não assiste razão ao responsável. Conforme apontado no item 45, houve pagamentos à Ricce que somaram R$ 2.558.210,66. Considerando que o total conveniado previsto para a realização das obras era de R$ 2.790.612,26 (item 2) , restaria em tese um saldo de apenas R$ 232.401,60 para concluir as obras. Todavia, conforme apontado no item 11, ainda havia por executar serviços que totalizavam R$ 1.382.357,76. Dessa forma, não havia recursos suficientes para o prosseguimento das obras por seu sucessor, como afirma o responsável.
Quanto à afirmação de que em 2012 faltava realizar poucos serviços para concluir o objeto, tal assertiva não se coaduna com as informações apontadas no Parecer da Funasa (peça 2, p. 87-89) e no Relatório da CGU (peça 2, p. 54-86) , ambos retratando a situação física das obras em 2013, cujos percentuais de execução registrados giravam em torno de 50%.
Afirma o responsável que a gestão 2013-2016 deveria ter feito a licitação para conclusão das obras, salientando que estas estavam em execução ao término de seu mandato em 2012. Tal assertiva é contraditada pelas informações prestadas pelo próprio responsável no Ofício 14/2012, de 15/2/2012 (peça 1, p. 151) , enviada à Funasa. No citado expediente, afirma o responsável que as obras estavam paralisadas desde agosto de 2011 e que sua administração faria o procedimento licitatório para concluir as obras, o que efetivamente não foi feito.
Com relação à Estação de Tratamento de Água - ETA, informa o responsável que a mesma foi fabricada na empresa Vepo, contratada pela Ricce para tal fim. Em razão de desacertos financeiros entre ambas, a ETA não foi entregue e instalada como previsto. Conforme citado pela CGU no item 5 de seu relatório (peça 2, p. 61) , o município autorizou a antecipação dos pagamentos relativos à construção da ETA à Ricce, tendo inclusive pago um total de R$ 604.463,00 para esse fim, valor superior ao contratado, que era de R$ 525.746,00.
A diferença no pagamento a maior pode ser explicada pelo provável pagamento antecipado do sistema de cloradores, também fabricado pela Vepo e não entregue, como informa o responsável em sua defesa (peça 49, p. 11) .
Revendo os termos do Contrato 97/2009, celebrado com a empresa Ricce (peça 1, p. 103-117) , verifica-se que não há nenhuma previsão de realização de pagamentos antecipados em sua cláusula décima quarta (peça 1, p. 110) . Tampouco era permitido a subcontratação dos serviços contratados à Ricce, como determinado na cláusula décima (peça 1, p. 107) .
Fica evidente que o responsável não atentou para as condições estabelecidas no contrato e, não apenas permitiu a subcontratação para a construção de estação de tratamento de agua, etapa de alta relevância do projeto, como efetuou o pagamento antecipado para dar suporte financeiro a tal subcontratação. Agindo assim, o responsável omitiu-se no seu dever de fiscalizar a execução das obras, deixando de assegurar o adequado atendimento das regras a ela pertinentes, e, além disso, contribuiu para o seu descumprimento.
Como o item subcontratado não foi entregue, a execução da obra ficou estagnada e, assim, não se perderam apenas os recursos cujo pagamento foi indevidamente adiantado, mas também as parcelas aplicadas nos demais serviços, dado que o empreendimento não alcançou a funcionalidade desejada.
No âmbito dos contratos administrativos, é proibido realizar pagamentos anteriores à prestação dos serviços sem que tal procedimento seja tecnicamente justificável e que esteja previsto no instrumento convocatório e no contrato, nos termos do art. 38 do Decreto 93.872/86, c/c os arts. 62 e 63 da Lei 4.320/1964 e art. 65, II, 'c', da Lei 8.666/1993, que abaixo reproduzimos:
Decreto 93.872/86
Art. 38. Não será permitido o pagamento antecipado de fornecimento de materiais, execução de obra, ou prestação de serviço, inclusive de utilidade pública, admitindo-se, todavia, mediante as indispensáveis cautelas ou garantias, o pagamento de parcela contratual na vigência do respectivo contrato, convênio, acordo ou ajuste, segundo a forma de pagamento nele estabelecida, prevista no edital de licitação ou nos instrumentos formais de adjudicação direta.
Lei 4.320/1964
Art. 62. O pagamento da despesa só será efetuado quando ordenado após sua regular liquidação.
Art. 63. A liquidação da despesa consiste na verificação do direito adquirido pelo credor tendo por base os títulos e documentos comprobatórios do respectivo crédito.
Lei 8.666/1993
Art. 65.  Os contratos regidos por esta Lei poderão ser alterados, com as devidas justificativas, nos seguintes casos:
 (...) 
II - por acordo das partes:
 (...) 
c)  quando necessária a modificação da forma de pagamento, por imposição de circunstâncias supervenientes, mantido o valor inicial atualizado, vedada a antecipação do pagamento, com relação ao cronograma financeiro fixado, sem a correspondente contraprestação de fornecimento de bens ou execução de obra ou serviço;
Ao autorizar a realização de pagamentos antecipados à Ricce pela construção da ETA, sem previsão contratual e sem as devidas garantias, o responsável atraiu para si os riscos e prejuízos de eventual inexecução, o que de fato ocorreu. A jurisprudência do Tribunal é farta e pacífica ao considerar irregular a antecipação de pagamentos, salvo em casos excepcionais, prévia e devidamente justificados e cobertos por garantia, conforme enunciados a seguir indicados:
Não se deve admitir pagamentos antecipados em contratos administrativos quando não se fizerem presentes os seguintes requisitos: previsão da medida no ato convocatório, existência no processo licitatório de estudo fundamentado comprovando a real necessidade e economicidade da medida e estabelecimento de garantias específicas e suficientes que resguardem a Administração dos riscos inerentes à operação (Acórdão 1341/2010-TCU-Plenário, Relator: Marcos Bemquerer) 
Para fins de responsabilização perante o TCU, pode ser tipificada como erro grosseiro (art. 28 do Decreto-lei 4.657/1942 - Lei de Introdução às Normas do Direito Brasileiro) a realização de pagamento antecipado sem justificativa do interesse público na sua adoção e sem as devidas garantias que assegurem o pleno cumprimento do objeto pactuado (Acórdão 185/2019-TCU-Plenário, Relator: Benjamin Zymler) 
É indevido o pagamento antecipado por obras, serviços ou aquisições, salvo em casos excepcionais, devidamente justificados (Acórdão 1879/2011-TCU-Plenário, Relator: Augusto Nardes) 
É vedado o pagamento antecipado para qualquer tipo de objeto, salvo justificados casos excepcionais e devidamente cobertos por garantias (Acórdão 1383/2011-TCU-Plenário, Relator: Augusto Sherman) 
O pagamento antecipado não é vedado pelo ordenamento jurídico, contudo, é admitido apenas em situações excepcionais. A possibilidade de pagamento adiantado deve ser condicionada à existência de interesse público devidamente demonstrado, previsão no edital e exigência de garantias (Acórdão 3614/2013-TCU-Plenário, Relator: Benjamin Zymler) 
É vedado o pagamento sem a prévia liquidação da despesa, salvo para situações excepcionais devidamente justificadas e com as garantias indispensáveis (artigos 62 e 63, § 2º, inciso III, da Lei 4.320/1964; artigos 38 e 43 do Decreto 93.872/1986 (Acórdão 158/2015-TCU-Plenário, Relator: Walton Alencar Rodrigues) 
Pagamentos antecipados só devem ser admitidos em contratos administrativos quando forem imprescindíveis. Nesses casos, a instituição pública contratante deve se cercar das cautelas e garantias indispensáveis para evitar a ocorrência de prejuízos (Acórdão 374/2011-TCU-Plenário, Relator: Ubiratan Aguiar) 
A antecipação de pagamentos só pode ocorrer se tiver sido prevista no edital e no respectivo contrato e se forem prestadas garantias que assegurem o pleno cumprimento do objeto (Acórdão 1614/2013-TCU-Primeira Câmara, Relator: Walton Alencar Rodrigues) 
Dessa forma, não havendo prévia justificativa, previsão contratual e a necessária garantia, a realização de pagamentos antecipados pelo responsável relativos à ETA é irregular, não lhe assistindo razão quanto à alegação de inexistência de antecipação de pagamentos.
Com relação aos demais serviços objeto do sistema de abastecimento de água, além da inexecução total da ETA, apontaram a Funasa e a CGU que os serviços relativos a ligações domiciliares e ao clorador também não foram executados. Com relação ao sistema elétrico, apontou a Funasa que o mesmo não havia sido executado (peça 2, p. 87) , ao passo que a CGU apontou execução de 47,05% (peça 2, p. 63) .
Alega o responsável que teria executado todos os demais serviços (ligações domiciliares, captação, rede de distribuição, adutora, reservatório apoiado, casa de química, sistemas elétricos e cloradores) . Como prova do que sustenta, apresentou apenas algumas fotos relativas à captação, reservatório apoiado, casa de química, sistemas elétricos e clorador (peça 49, p. 7-12) , acrescentando que os moradores estariam usufruindo do sistema de abastecimento construído com os recursos do convênio ainda em 2012.
O conteúdo probatório apresentado pelo responsável é frágil e insuficiente para provar a execução da quase totalidade da execução dos serviços do sistema de abastecimento de água, como alega. Não é aceitável a afirmação do responsável de que os moradores estariam usufruindo do abastecimento, quando o sistema estava incompleto, não possuindo sequer a Estação de Tratamento de Água - ETA, o sistema de cloradores e as ligações domiciliares. 
Ademais, a situação real das obras foi inicialmente apontada pela Funasa em visita técnica realizada em 14/7/2013 (peça 2, p. 147-148) . Posteriormente, entre setembro e novembro/2013, a CGU realizou nova inspeção in loco às obras, ocasião em que corroborou a maioria das informações anteriormente fornecidas pela Funasa, fazendo, todavia, pequenos ajustes em percentuais executados, a exemplo do sistema elétrico (item 77) . Ressalte-se, inclusive, que a informação de inexecução total das ligações domiciliares foi checada com representante da prefeitura e da Companhia de Saneamento do Pará - COSANPA, como relatado pela CGU (peça 2, p. 72) . 
Portanto, tendo o empreendimento sido objeto de fiscalização in loco tanto pela Funasa quanto pela CGU, os percentuais de execução apurados revestem-se de força probatória suficiente para configuração da execução parcial do objeto e do não alcance de etapa útil. Assim, não assiste razão ao responsável quanto à alegação de execução quase integral dos demais serviços, à exceção da ETA. 
Com relação à prestação de contas protocolada na Funasa após o envio desta TCE ao Tribunal (peça 49, p. 23-91 e peças 50 a 52) , está constituída dos seguintes elementos documentais:
- Relatório de cumprimento do objeto,
- Relatório de execução físico-financeira,
- Relação de pagamentos efetuados (incompleto) ,
- Relação de bens adquiridos, produzidos ou construídos,
- Conciliação bancária,
- Comprovante de devolução de saldo do convênio,
- Notas fiscais e recibos,
- Boletins de medição,
- Cópias de peças judiciais,
- Edital, contrato, termos aditivos e demais documentos relacionados à contratação, e
- Extratos bancários.
Analisados os documentos apresentados a título de prestação de contas, constatamos não haver elementos que possam ser utilizados para afastar as irregularidades apontadas pela Funasa e CGU. 
Conclusão: à luz dos argumentos e documentos apresentados pelo responsável, ficou evidente não haver elementos suficientes para afastar as irregularidades apontadas. Na análise realizada, restou claro que o empreendimento foi executado parcialmente, principalmente pela inexecução total da Estação de Tratamento de Água - ETA, do sistema de cloradores e das ligações domiciliares, além das execuções parciais relativas à captação, reservatório elevado e sistemas elétricos. Tais inexecuções de serviços, totais e parciais, comprometeram funcionalidade do sistema de abastecimento, não tendo o mesmo alcançado etapa útil. Dessa forma, as alegações de defesa apresentadas pelo responsável devem ser rejeitadas.
Com relação à empresa Ricce Construções Ltda., sua citação em solidariedade com o ex-gestor (peça 68) se deu pelo valor total por ela recebido, a despeito de ter realizado parcialmente as obras objeto do Termo de Compromisso. Nos casos em que a citação do gestor está fundada em execução parcial, sem atingir etapa útil e alcançar os benefícios sociais esperados, há que se diferenciar a parcela sob responsabilidade do executor das obras.
Isso porque não cabe à empresa garantir o alcance de etapa útil ou funcionalidade da obra executada, sendo tal encargo responsabilidade exclusiva do gestor municipal. Cabe a ela tão somente executar o que está previsto no contrato, respondendo exclusivamente pela parte eventualmente não executada. Nesse sentido, na quantificação do dano sob responsabilidade da empresa deve-se excluir do débito o valor da parte executada, o que de fato não ocorreu no caso sob exame.
Nesse sentido, o débito a ser atribuído à empresa deve se restringir aos valores por ela recebidos, porém sem a devida contraprestação em serviços realizados. No quadro a seguir, apontamos o total executado e não executado pela empresa Ricce Construções Ltda., incluindo-se os serviços do sistema elétrico, no percentual de 47,05% (item 77) , cuja execução deixou de ser registrada no quadro do item 11:
	Item
	Previsto (R$) 
	Executado (R$) 
	Não Executado (R$) 

	Serviços preliminares
	112.640,00
	112.640,00
	0

	Captação e AAB
	551.682,93
	362.630,29
	189.052,64

	Adutora de água tratada
	262.526,20
	257.386,93
	5.139,27

	Estação elevatória de água tratada
	275.234,54
	275.234,54
	0

	Estação de tratamento de água
	525.746,00
	0
	525.746,00

	Reservatório
	285.447,51
	198.728,09
	86.719,42

	Rede de distribuição
	158.627,20
	150.413,44
	8.213,76

	Ligações domiciliares
	272.517,00
	0
	272.517,00

	Casa de química
	11.880,00
	10.697,28
	1.182,72

	Clorador
	20.512,92
	0
	20.512,92

	Sistema elétrico
	273.274,03
	128.575,43
	144.698,60

	Total
	2.750.088,33
	1.496.306,00
	1.253.782,33

Com base nas informações acima e no quadro do item 5, o débito final a ser imputado à empresa é apurado pela diferença entre o total por ela recebido, R$ 2.558.210,66 (item 45) e o valor corresponde ao executado, de R$ 1.496.306,00. Portanto, o débito total é de R$ 1.061.904,66, estando a seguir detalhado.
	Data
	Valor

	22/11/2010
	89.262,37 (1) 

	16/12/2010
	259.568,10

	01/06/2011
	562.154,39

	21/07/2011
	150.919,80

	TOTAL
	1.061.904,66

	 (1)  Valor parcial da Nota Fiscal 047, no valor de R$ 259.979,79, necessário para completar o débito
A seguir detalhamos o débito final desta Tomada de Contas Especial:
a) Sr. Pedro Rodrigues Barbosa, solidariamente com a empresa Ricce Construções Ltda. (Execução parcial do Convênio, com pagamento por serviços não realizados - débito parcial) 
	Data
	Valor
	D/C

	22/11/2010
	89.262,37
	D

	16/12/2010
	259.568,10
	D

	01/06/2011
	562.154,39
	D

	21/07/2011
	150.919,80
	D

b) Sr. Pedro Rodrigues Barbosa, individualmente (Execução parcial do objeto conveniado, sem atingimento de etapa útil e sem funcionalidade - débito total) 
	Data
	Valor
	D/C

	18/8/2009
	520.000,00
	D (1) 

	21/1/2010
	780.000,00
	D (1) 

	12/11/2010
	260.000,00
	D (1) 

	10/12/2010
	260.000,00
	D (1) 

	18/5/2011
	780.000,00
	D (1) 

	22/11/2010
	89.262,37
	C (2) 

	16/12/2010
	259.568,10
	C (2) 

	01/06/2011
	562.154,39
	C (2) 

	21/07/2011
	150.919,80
	C (2) 

	26/5/2015
	90.056.32
	C (3) 

 (1)  Valores recebidos no Convênio (item 2) ,
 (2)  Valores em solidariedade com a empresa Ricce Construções Ltda., 
 (3)  Saldo do convênio ressarcido (peça 2, p. 98) 
A atualização em 13/2/2020 das parcelas dos débitos objeto da citação solidária, reproduzidas no item 22, importa em R$ 4.342.985,39. Já as parcelas que compõem o débito final indicado no item anterior importam em R$ 4.334.740,59 para o Sr. Pedro Rodrigues Barbosa e em R$ 1.733.699,39 para a empresa Ricce Construções Ltda.
Nesse sentido, cumpre esclarecer, seguindo a jurisprudência do Tribunal, que a imputação de débito inferior ao que constou na citação, conforme ocorreu no caso em apreço, dispensa o envio de nova citação ao responsável, razão pela qual o processo pode ser encaminhado para decisão de mérito:
A imputação de débito em valor inferior ao indicado na citação não configura prejuízo à defesa e, por isso, dispensa o envio de nova citação. Acórdão 296/2018-TCU-Primeira Câmara, Relator Min. Walton Alencar Rodrigues.
CONCLUSÃO
Em face da análise promovida na seção 'exame técnico', restou demonstrado que os argumentos e documentos apresentados pelo Sr. Pedro Rodrigues Barbosa não foram suficientes para afastar as irregularidades a ele atribuídas, permanecendo configurada a execução parcial do sistema de abastecimento de água, sem atingimento de etapa útil e sem funcionalidade, resultando em dano ao erário pelo valor total recebido dos cofres federais.
Quanto à empresa Ricce Construções Ltda., deve ser considerada revel, nos termos do art. 12, §3º, da Lei 8.443/1992. Não obstante a revelia, o reexame dos autos revelou que o débito a ser imputado à empresa é menor que aquele constante de sua citação, na qual, equivocadamente, deixou-se de abater do débito os serviços efetivamente realizados pela empresa.
Conforme tratado no item 42, não ocorreu a prescrição da pretensão punitiva. 
Verifica-se que inexistem nos autos elementos que demonstrem a boa-fé dos responsáveis ou a ocorrência de outros excludentes de ilicitude, punibilidade ou culpabilidade. Desse modo, suas contas devem ser julgadas irregulares, nos termos do art. 202, § 6º, do Regimento Interno do TCU, procedendo-se à condenação em débito, aplicando-lhes, ainda, a multa prevista no art. 57 da Lei 8.443/1992.
PROPOSTA DE ENCAMINHAMENTO
Diante do exposto, submetem-se os autos à consideração superior, propondo-se a adoção das seguintes medidas:
a)	considerar revel a empresa Ricce Construções Ltda. (CPF 08.251.647/0001-06) ;
b)	rejeitar as alegações de defesa apresentadas pelo Sr. Pedro Rodrigues Barbosa (CPF XXX.099.482-XX) , Prefeito de Portel/PA, na gestão 2009-2012;
c)	com fundamento nos arts. 1º, inciso I, 16, inciso III, alínea 'c', da Lei 8.443/1992 c/c os arts. 19 e 23, inciso III, da mesma Lei, e com arts. 1º, inciso I; 209, inciso III; 210 e 214, inciso III, do Regimento Interno, que sejam julgadas irregulares as contas do Sr. Pedro Rodrigues Barbosa (CPF XXX.099.482-XX) , Prefeito de Portel/PA na gestão 2009-2012, e da empresa Ricce Construções Ltda. (CPF 08.251.647/0001-06) , condenando-os, solidariamente, ao pagamento das quantias a seguir especificadas, com a fixação do prazo de quinze dias, a contar da notificação, para comprovarem, perante o Tribunal (art. 214, inciso III, alínea 'a', do Regimento Interno) , o recolhimento da dívida aos cofres do Tesouro Nacional, atualizada monetariamente e acrescida dos juros de mora, calculados a partir das datas discriminadas, até a data do recolhimento, na forma prevista na legislação em vigor.
c.1) Sr. Pedro Rodrigues Barbosa, solidariamente com a empresa Ricce Construções Ltda.:
	VALOR ORIGINAL 
	DATA DA OCORRÊNCIA
	D/C

	89.262,37
	22/11/2010
	D

	259.568,10
	16/12/2010
	D

	562.154,39
	01/06/2011
	D

	150.919,80
	21/07/2011
	D

c.2) Sr. Pedro Rodrigues Barbosa, individualmente:
	VALOR ORIGINAL 
	DATA DA OCORRÊNCIA
	D/C

	520.000,00
	18/8/2009
	D

	780.000,00
	21/1/2010
	D

	260.000,00
	12/11/2010
	D

	260.000,00
	10/12/2010
	D

	780.000,00
	18/5/2011
	D

	89.262,37
	22/11/2010
	C

	259.568,10
	16/12/2010
	C

	562.154,39
	01/06/2011
	C

	150.919,80
	21/07/2011
	C

	90.056.32
	26/5/2015
	C

d) 	aplicar individualmente ao Sr. Pedro Rodrigues Barbosa (CPF XXX.099.482-XX) , Prefeito de Portel/PA na gestão 2009-2012, e à empresa Ricce Construções Ltda. (CPF 08.251.647/0001-06) , a multa prevista no art. 57 da Lei 8.443/92 c/c o art. 267 do RI/TCU, fixando-lhes o prazo de quinze dias, a contar da notificação, para que comprovem, perante o Tribunal (art. 214, III, a, do Regimento Interno do TCU) , o recolhimento da dívida aos cofres do Tesouro Nacional, atualizada monetariamente desde a data do acórdão que vier a ser proferido por este Tribunal até a do efetivo recolhimento, se pagas após o vencimento, na forma da legislação em vigor;
e)	autorizar, desde logo, nos termos do art. 28, inciso II, da Lei 8.443/1992, a cobrança judicial dos responsáveis, caso não atendidas as notificações;
f)	autorizar desde logo, se requerido pelos responsáveis, o pagamento da dívida em até 36 parcelas mensais e consecutivas, nos termos do art. 26 da Lei 8.443/1992 c/c o art. 217 do Regimento Interno, fixando-lhes o prazo de quinze dias, a contar do recebimento da notificação, para comprovarem perante o Tribunal o recolhimento da primeira parcela, e de trinta dias, a contar da parcela anterior, para comprovar o recolhimento das demais parcelas, devendo incidir sobre cada valor mensal, atualizado monetariamente, os juros de mora devidos, na forma prevista na legislação em vigor, alertando-os que a falta de comprovação do recolhimento de qualquer parcela importará no vencimento antecipado do saldo devedor, nos termos do § 2º do art. 217 do Regimento Interno deste Tribunal;
g)	enviar cópia do Acórdão que vier a ser proferido à Fundação Nacional de Saúde, aos responsáveis e ao Município de Portel/PA, para ciência, informando-os que a deliberação, acompanhada do Relatório e Voto que a fundamentarem, estará disponível para consulta no endereço www.tcu.gov.br/acordaos, além de esclarecer que, caso requerido, o TCU poderá fornecer sem custos as correspondentes cópias, de forma impressa; e
h)	encaminhar cópia da deliberação, bem como do relatório e do voto que a fundamentarem, ao Procurador-Chefe da Procuradoria da República no Estado do Pará, nos termos do § 3º do art. 16 da Lei 8.443/1992 c/c o § 7º do art. 209 do Regimento Interno do TCU, para adoção das medidas que entender cabíveis."
2.	O representante do ministério Público junto ao Tribunal de Contas da União, Procurador Rodrigo Medeiros de Lima, manifestou-se parcialmente de acordo com a proposta da unidade técnica, emitindo as seguintes considerações no seu parecer à peça 76:
"Cuidam os autos de Tomada de Contas Especial (TCE) instaurada pela Fundação Nacional de Saúde (Funasa) em desfavor do Sr. Pedro Rodrigues Barbosa, ex-prefeito do município de Portel/PA na gestão 2009-2012, e da empresa Ricce Construções Ltda., em razão da omissão no dever de apresentar a prestação de contas final dos recursos repassados por força do Termo de Compromisso (TC) /PAC 206/2008 (Siafi 649447) , cujo objeto era a execução de um sistema de abastecimento de água (peça 1, p. 19-20) .
O ajuste, aprovado formalmente pela Funasa em 31/12/2008 (peça 1, p. 22) , vigorou no período de 31/12/2008 a 30/4/2013, com prazo de prestação de contas até 29/6/2013 (peça 3, p. 18) .
Foi repassado ao município de Portel o total de R$ 2.600.000,00 de recursos federais, conforme transferências a seguir discriminadas, oriundas da Funasa, com previsão de aporte de R$ 150.088,33[footnoteRef:2], a título de contrapartida do convenente (peça 3, p. 18) : [2:  Instrução da Secretaria de Controle Externo de Tomada de Contas Especial (SecexTCE) à peça 72 (p. 12) :"65. Sobre o valor da contrapartida, de fato consta depósito em 26/2/2010 (peça 14, p. 14) , no valor de R$ 7.743,05, que somado ao valor anteriormente depositado em 30/9/2009, de R$ 12.000,00 (peça 14, p. 9) , perfaz o total [de] R$ 19.743,05, assistindo razão ao responsável. Todavia, não se integralizou o valor total previsto de R$ 150.088,33, conforme indicado no item 2, mantendo-se a irregularidade apontada." (grifos nossos) .] 
	Data do crédito na conta específica
	Valor (R$) 
	Localização nos autos

	18/8/2009
	520.000,00
	Peça 14, p. 8

	21/1/2010
	780.000,00
	Peça 14, p. 13

	12/11/2010
	260.000,00
	Peça 14, p. 23

	10/12/2010
	260.000,00
	Peça 14, p. 24

	18/5/2011
	780.000,00
	Peça 14, p. 29

	TOTAL
	2.600.000,00
	
Além da omissão no dever de prestar contas (prestação de contas final[footnoteRef:3]) , destacada no Relatório de TCE de 19/5/2016 (peça 3, p. 4-8) , outra irregularidade que motivou a Funasa a instaurar a TCE foi a inexecução parcial do objeto do TC/PAC 206/2008, verificada in loco pela Controladoria-Geral da União (CGU) e pela entidade repassadora dos recursos. [3:  Vide documentos atinentes à aprovação da prestação de contas parcial, pela Funasa, à peça 1, p. 72-73 (integral do primeiro repasse e parcial do segundo repasse) .] 
Nos termos consignados no Relatório de Ação de Controle - Fiscalização 243786, de 6/11/2013 (peça 2, p. 54-84) , concernente à fiscalização realizada no período de 16/9 a 6/11/2013, a CGU chegou, na essência, às seguintes conclusões:
Sobre o objeto fiscalizado: Prestação de contas vencida em abril/2013. Obra paralisada.
Sobre a licitação: Foram constatadas impropriedades formais no processo licitatório.
Sobre o cronograma de execução: A empresa contratada para executar as obras abandonou os serviços em agosto/2011.
 (...) 
Sobre a medição: Foram verificadas medições a maior do serviço executado.
Sobre o pagamento: A empresa abandonou a obra.
Sobre o objetivo: A obra não foi concluída [total executado, na opinião da CGU = 47,05% - peça 2, p. 58].
 (peça 2, p. 83-84 - grifos nossos) 
Por meio do Parecer Técnico de 7/2/2014 (peça 2, p. 87-89) , relativo à visita in loco realizada por técnicos da Funasa em 14/7/2013, foi apurado percentual de execução próximo àquele registrado pela CGU no Relatório de Ação de Controle - Fiscalização 243786, de 49,73% (peça 2, p. 89) .
Além de atestar a inexecução parcial do objeto do TC/PAC 206/2008, no Parecer Técnico de 7/2/2014 constaram as seguintes conclusões (peça 2, p. 89) :
 (...) informamos que com relação ao objetivo do termo de compromisso (Convênio n° 0206/2008) , o mesmo não foi alcançado, e apesar do percentual considerado de obra, a mesma não se encontra em funcionamento, logo, não está beneficiando os habitantes, promovendo qualidade de vida e redução da mortalidade, em razão das doenças e outros agravos ocasionados pela falta de água dentro dos padrões da portaria ms n°2911, de 12/12/2011. (...) (grifos nossos e do original) 
No TCU, foram promovidas as citações do Sr. Pedro Rodrigues Barbosa e da empresa Ricce Construções Ltda., para apresentarem alegações de defesa em relação à seguinte ocorrência:
 (...) inexecução injustificada de parte do objeto pactuado no Termo de Compromisso TAC/PAC 206/2008 (...) , contribuindo para que o sistema não tivesse etapa útil, ou seja, não fosse colocado em operação, atendendo à comunidade do município (...) : (peças 19, p. 1; e 61, p. 1[footnoteRef:4]) [4:  Ofício entregue no endereço do sócio-administrador da empresa Ricce Construções Ltda., Sr. Afonso Costa Picanço, constante da base CPF (peças 58, 59 e 65) .] 
Após a publicação do edital de citação da empresa Ricce Construções Ltda. no Diário Oficial da União (peça 69, p. 3) , apenas o ex-prefeito apresentou, em 30/5/2018[footnoteRef:5], suas alegações de defesa (peças 49 a 52) . [5:  Data do recebimento das alegações de defesa pela então Secretaria de Controle Externo no Estado do Pará (Secex/PA) - atual Secretaria do TCU no Estado do Pará (SEC-PA) (peça 49, p. 1) .] 
 Por meio da instrução à peça 72, com pareceres concordantes dos dirigentes da SecexTCE às peças 73 e 74, a unidade técnica verificou a revelia da empresa Ricce Construções Ltda. e concluiu pela rejeição da defesa apresentada pelo Sr. Pedro Rodrigues Barbosa.
Apesar de o ex-prefeito ter comprovado que apresentou a prestação de contas final do TC/PAC 206/2008 à Funasa em 29/5/2018 (peça 49, p. 22) - após a instauração desta TCE pelo Tribunal, em 9/3/2017 ('Data autuação' apresentada no e-TCU) -, a SecexTCE não vislumbrou, a partir do exame dessa documentação e dos demais elementos apresentados a título de alegações de defesa, motivos para acolher, nem sequer parcialmente, os argumentos defensivos do ex-prefeito.
Em consequência, a unidade instrutiva sugeriu que as contas de ambos os responsáveis citados nos autos fossem julgadas irregulares, com condenação em débito - parte das parcelas de modo solidário - e aplicação, de modo individual, da sanção prevista no art. 57 da Lei 8.443/1992.
Inobstante o ex-prefeito e a empresa Ricce Construções Ltda. terem sido citados pela integralidade dos valores repassados pela Funasa ao município de Portel/PA, a SecexTCE ponderou que, por ocasião do julgamento desta TCE, deveria ser diferenciada a situação da empresa contratada em relação àquela do então gestor municipal, tendo em vista o seguinte raciocínio:
85. Com relação à empresa Ricce Construções Ltda., sua citação em solidariedade com o ex-gestor (peça 68) se deu pelo valor total por ela recebido, a despeito de ter realizado parcialmente as obras objeto do Termo de Compromisso. Nos casos em que a citação do gestor está fundada em execução parcial, sem atingir etapa útil e alcançar os benefícios sociais esperados, há que se diferenciar a parcela sob responsabilidade do executor das obras.
86. Isso porque não cabe à empresa garantir o alcance de etapa útil ou funcionalidade da obra executada, sendo tal encargo responsabilidade exclusiva do gestor municipal. Cabe a ela tão somente executar o que está previsto no contrato, respondendo exclusivamente pela parte eventualmente não executada. Nesse sentido, na quantificação do dano sob responsabilidade da empresa deve-se excluir do débito o valor da parte executada, o que de fato não ocorreu no caso sob exame.
87. Nesse sentido, o débito a ser atribuído à empresa deve se restringir aos valores por ela recebidos, porém sem a devida contraprestação em serviços realizados. No quadro a seguir, apontamos o total executado e não executado pela empresa Ricce Construções Ltda., incluindo-se os serviços do sistema elétrico, no percentual de 47,05% (item 77) , cuja execução deixou de ser registrada no quadro do item 11:
	Item
	Previsto (R$) 
	Executado (R$) 
	Não Executado (R$) 

	Serviços preliminares
	112.640,00
	112.640,00
	0

	Captação e AAB
	551.682,93
	362.630,29
	189.052,64

	Adutora de água tratada
	262.526,20
	257.386,93
	5.139,27

	Estação elevatória de água tratada
	275.234,54
	275.234,54
	0

	Estação de tratamento de água
	525.746,00
	0
	525.746,00

	Reservatório
	285.447,51
	198.728,09
	86.719,42

	Rede de distribuição
	158.627,20
	150.413,44
	8.213,76

	Ligações domiciliares
	272.517,00
	0
	272.517,00

	Casa de química
	11.880,00
	10.697,28
	1.182,72

	Clorador
	20.512,92
	0
	20.512,92

	Sistema elétrico
	273.274,03
	128.575,43
	144.698,60

	Total
	2.750.088,33
	1.496.306,00
	1.253.782,33

88. Com base nas informações acima e no quadro do item 5, o débito final a ser imputado à empresa é apurado pela diferença entre o total por ela recebido, R$ 2.558.210,66 (item 45[footnoteRef:6]) e o valor corresponde ao executado, de R$ 1.496.306,00. Portanto, o débito total é de R$ 1.061.904,66, estando a seguir detalhado. [6:  Instrução à peça 72 (p. 9) :"45. Antes de analisar a defesa apresentada, esclarecemos que o valor de R$ 7.743,05, registrado como débito em 16/3/2010 no quadro do item 5, refere-se a pagamento realizado à empresa Ricce, conforme atesta o extrato bancário de peça 14, p. 5. Não obstante, referido valor não foi contemplado dentre aqueles pagos à empresa. Assim, ao total pago à empresa indicado no item 6 (R$ 2.550.467,61) , deve ser acrescido o referido valor, totalizando R$ 2.558.210,66." (grifo do original) ] 
	Data
	Valor

	22/11/2010
	89.262,37 (1) 

	16/12/2010
	259.568,10

	01/06/2011
	562.154,39

	21/07/2011
	150.919,80

	TOTAL
	1.061.904,66

 (1)  Valor parcial da Nota Fiscal 047, no valor de R$ 259.979,79, necessário para completar o débito
89. A seguir detalhamos o débito final desta Tomada de Contas Especial:
a) Sr. Pedro Rodrigues Barbosa, solidariamente com a empresa Ricce Construções Ltda. (Execução parcial do Convênio, com pagamento por serviços não realizados - débito parcial) 
	Data
	Valor
	D/C

	22/11/2010
	89.262,37
	D

	16/12/2010
	259.568,10
	D

	01/06/2011
	562.154,39
	D

	21/07/2011
	150.919,80
	D

b) Sr. Pedro Rodrigues Barbosa, individualmente (Execução parcial do objeto conveniado, sem atingimento de etapa útil e sem funcionalidade - débito total) 
	Data
	Valor
	D/C

	18/8/2009
	520.000,00
	D (1) 

	21/1/2010
	780.000,00
	D (1) 

	12/11/2010
	260.000,00
	D (1) 

	10/12/2010
	260.000,00
	D (1) 

	18/5/2011
	780.000,00
	D (1) 

	22/11/2010
	89.262,37
	C (2) 

	16/12/2010
	259.568,10
	C (2) 

	01/06/2011
	562.154,39
	C (2) 

	21/07/2011
	150.919,80
	C (2) 

	26/5/2015
	90.056.32
	C (3) 

 (1)  Valores recebidos no Convênio (item 2) ,
 (2)  Valores em solidariedade com a empresa Ricce Construções Ltda.
 (3)  Saldo do convênio ressarcido (peça 2, p. 98) 
 (peça 72, p. 15-16 - grifos nossos e do original) 
Após o término da etapa instrutiva, em 17/2/2020 (peça 74) , ocorreu o falecimento do Sr. Pedro Rodrigues Barbosa, em 11/4/2020 (peça 75) .
O Ministério Público concorda parcialmente com o encaminhamento sugerido pela SecexTCE.
Não há motivos para serem acolhidas as alegações de defesa do Sr. Pedro Rodrigues Barbosa, razão pela qual o Parquet de Contas endossa, na íntegra, a análise levada a efeito pela SecexTCE e as decorrentes conclusões.
Apesar de estar correto o raciocínio da unidade técnica, especificamente quanto à necessidade de serem levadas em conta as distintas posições jurídicas ocupadas pelo gestor municipal - dever de prestar contas dos recursos públicos - e pela empresa contratada - dever de execução do objeto que constou do contrato firmado com o ente municipal (Contrato 97/2009, de 4/9/2009 - peça 1, p. 103-117) -, verifica-se que a unidade técnica deixou de considerar, em sua argumentação, o relevante fato de que a empresa Ricce Construções Ltda. abandonou a execução da obra do sistema de abastecimento de água.
Não fosse tal ocorrência, não haveria reparos a serem feitos ao raciocínio da SecexTCE, transcrito no parágrafo 13 deste parecer, visto que, em regra, não se pode exigir que a empresa contratada seja equiparada ao gestor público para fins de prestação de contas junto ao órgão ou entidade repassadora dos recursos federais e mesmo de comprovação do atendimento ao público-alvo do programa governamental, sob pena de se sobreporem/substituírem as responsabilidades e de ser extrapolado o papel que cabe ao terceiro contratado, que se restringe à comprovação da correta execução do contrato avençado com o Poder Público. 
No sentido anteriormente apontado, defendido pela SecexTCE em sua proposta de encaminhamento (imputação de débito apenas parcial à empresa contratada, em solidariedade com o gestor municipal, considerando-se válida a parcela por ela executada, mesmo que, eventualmente, o objeto não tenha servido à população) , foram os seguintes Acórdão 993/2018-TCU-Primeira Câmara (relator: Ministro Bruno Dantas) , 347/2017-TCU-1ª Câmara (relator: Ministro-Substituto Augusto Sherman Cavalcanti) e 10.802/2016-TCU-2ª Câmara (relator: Ministro Vital do Rêgo) .
No caso desta TCE, contudo, consta o Ofício 14/2012-GABB-PMP, de 15/2/2012 (peça 1, p. 151) , por meio do qual a prefeitura de Portel/PA comunicou à Funasa, em 16/2/2012, que a empresa Ricce Construções Ltda. havia deixado de executar os serviços avençados por meio do Contrato 97/2009 desde o mês de agosto de 2011, apesar de o referido contrato ter sua vigência prevista até dezembro daquele ano (peças 1, p. 105; e 50, p. 36) .
Nota-se, portanto, que, além da falta de supervisão adequada da execução física e financeira do empreendimento por parte do ente federativo - durante a qual foi, permitida, inclusive, a realização de pagamentos antecipados à contratada[footnoteRef:7], bem como a promoção de dispêndios por serviços não executados (peça 2, p. 75) -, o descumprimento do Contrato 97/2009 por parte da empresa contratada revelou-se um dos mais importantes fatores que acarretaram a inexecução parcial do objeto do TC/PAC 206/2008. [7:  Instrução à peça 72 (p. 12 - grifos nossos) :"69. Com relação à Estação de Tratamento de Água - ETA, informa o responsável que a mesma foi fabricada na empresa Vepo, contratada pela Ricce para tal fim. Em razão de desacertos financeiros entre ambas, a ETA não foi entregue e instalada como previsto. Conforme citado pela CGU no item 5 de seu relatório (peça 2, p. 61) , o município autorizou a antecipação dos pagamentos relativos à construção da ETA à Ricce, tendo inclusive pago um total de R$ 604.463,00 para esse fim, valor superior ao contratado, que era de R$ 525.746,00.70. A diferença no pagamento a maior pode ser explicada pelo provável pagamento antecipado do sistema de cloradores, também fabricado pela Vepo e não entregue, como informa o responsável em sua defesa (peça 49, p. 11) ."] 
Com base nessa conclusão, não há como conceder um 'prêmio' à empresa Ricce Construções Ltda., na forma proposta pela unidade técnica, que restaria caracterizado pela imputação de débito apenas parcial em relação ao total de pagamentos por ela recebidos, oriundos de recursos federais, mesmo tendo sido, provavelmente, a principal responsável pela não conclusão do empreendimento.
Adiante, portanto, será proposto que o débito a ser imputado, em solidariedade, ao espólio ou aos eventuais herdeiros do Sr. Pedro Rodrigues Barbosa -  caso tenha ocorrido partilha de bens, até o limite do valor transferido - e à empresa Ricce Construções Ltda. seja correspondente às parcelas que constaram dos ofícios de citação às peças 19 (ex-prefeito) e 61 (empresa contratada) .
Acerca da desnecessidade de ser promovida a citação do representante do espólio ou dos sucessores do gestor falecido, podendo ser dado prosseguimento ao processo, desde que tenha sido devidamente implementada a fase de contraditório nos autos - como ocorreu no presente caso, inclusive com a apresentação de alegações de defesa pelo ex-prefeito -, ver os seguintes Acórdão 4035/2010-TCU-Segunda Câmara (relator: Ministro Benjamin Zymler) e 8.661/2011-TCU-2ª Câmara (relator: Ministro-Substituto Augusto Sherman Cavalcanti) .
25. Diante do exposto, este membro do Ministério Público de Contas da União reitera sua concordância parcial em relação à proposta da SecexTCE, propondo o seguinte encaminhamento para este processo:
alteração na redação da letra 'c' do parágrafo 96 da instrução à peça 72 (p. 17-18) , de modo que passe a ter o seguinte teor:
c)	com fundamento nos arts. 1º, inciso I, 16, inciso III, alínea 'c', da Lei 8.443/1992 c/c os arts. 19 e 23, inciso III, da mesma Lei, e com arts. 1º, inciso I; 209, inciso III; 210 e 214, inciso III, do Regimento Interno/TCU, julgar irregulares as contas do Sr. Pedro Rodrigues Barbosa (CPF XXX.099.482-XX) e da empresa Ricce Construções Ltda. (CPF 08.251.647/0001-06) , condenando essa sociedade, em solidariedade com o espólio ou os eventuais herdeiros do Sr. Pedro Rodrigues Barbosa, caso tenha ocorrido a partilha de bens, até o limite do valor transferido, ao pagamento das quantias a seguir especificadas, com a fixação do prazo de quinze dias, a contar da notificação, para comprovarem, perante o Tribunal (art. 214, inciso III, alínea 'a', do Regimento Interno/TCU) , o recolhimento da dívida aos cofres do Tesouro Nacional, atualizada monetariamente e acrescida dos juros de mora, calculados a partir das datas discriminadas, até a data do recolhimento, na forma prevista na legislação em vigor:
	Débito (R$) 
	Data de ocorrência

	150.919,80
	21/7/2011

	562.154,39
	1/6/2011

	259.581,60
	16/12/2010

	259.979,78
	22/11/2010

	19.000,00
	1/6/2010

	135.011,50
	12/4/2010

	340.018,98
	11/3/2010

	309.721,90
	5/2/2010

	128.279,66
	16/11/2009

	10.000,00
	2/10/2009

	80.000,00
	28/9/2009

	30.800,00
	24/9/2009

	25.000,00
	22/9/2009

	240.000,00
	17/9/2009

exclusão da multa sugerida ao Sr. Pedro Rodrigues Barbosa na letra 'd' do parágrafo 96 da instrução à peça 72 (p. 18) , em razão de seu falecimento (peça 75) ;
manutenção das demais propostas sugeridas pela unidade técnica no parágrafo 96 da instrução à peça 72 (p. 17-18) ."
	É o relatório.

não há.

Procurador Rodrigo Medeiros de Lima.

TOMADA DE CONTAS ESPECIAL. FUNASA. EXECUÇÃO DE SISTEMA DE ABASTECIMENTO DE ÁGUA. OMISSÃO NO DEVER DE APRESENTAR A PRESTAÇÃO DE CONTAS FINAL DOS RECURSOS REPASSADOS. EXECUÇÃO PARCIAL DO OBJETO. AUSÊNCIA DE FUNCIONALIDADE DO OBJETO. CITAÇÃO. REVELIA DA EMPRESA CONTRATADA. REJEIÇÃO DAS ALEGAÇÕES DE DEFESA DO EX-PREFEITO. FALECIMENTO DO EX-PREFEITO APÓS O TÉRMINO DA ETAPA INSTRUTIVA. CONTAS IRREGULARES. DÉBITO. PROSSEGUIMENTO DO PROCESSO EM RELAÇÃO AO ESPÓLIO OU OS EVENTUAIS HERDEIROS DO FALECIDO. MULTA PARA A EMPRESA CONTRATADA.

TOMADA DE CONTAS ESPECIAL (TCE)

Secretaria de Controle Externo de Tomada de Contas Especial (SecexTCE).

Cuidam os autos de Tomada de Contas Especial instaurada pela Fundação Nacional de Saúde (Funasa) em desfavor do Sr. Pedro Rodrigues Barbosa, ex-Prefeito do Município de Portel/PA na gestão 2009-2012, e da empresa Ricce Construções Ltda., em razão da omissão no dever de apresentar a prestação de contas final dos recursos repassados por força do Termo de Compromisso (TC) /PAC 206/2008 (Siafi 649.447) , cujo objeto era a execução de um sistema de abastecimento de água (peça 1, p. 19-20) .
O ajuste, aprovado formalmente pela Funasa em 31/12/2008 (peça 1, p. 22) , vigorou no período de 31/12/2008 a 30/4/2013, com prazo de prestação de contas até 29/6/2013 (peça 3, p. 18) .
Foi repassado ao Município de Portel/PA o total de R$ 2.600.000,00 de recursos federais, conforme transferências a seguir discriminadas, oriundas da Funasa, com previsão de aporte de R$ 150.088,33 a título de contrapartida do convenente (peça 3, p. 18) .
Além da omissão no dever de prestar contas (prestação de contas final) , destacada no Relatório de TCE de 19/5/2016 (peça 3, p. 4-8) , outra irregularidade que motivou a Funasa a instaurar a TCE foi a inexecução parcial do objeto do TC/PAC 206/2008, verificada in loco pela Controladoria-Geral da União (CGU) e pela entidade repassadora dos recursos.
Por meio do Parecer Técnico de 7/2/2014 (peça 2, p. 87-89) , relativo à visita in loco realizada por técnicos da Funasa em 14/7/2013, foi apurado percentual de execução de 49,73% (peça 2, p. 89) , percentual próximo ao registrado pela CGU no Relatório de Ação de Controle - Fiscalização 243786, de 47,05%  (peça 2, p. 58) .
No âmbito do TCU, a instrução inicial realizada pela Secretaria de Controle Externo de Tomada de Contas Especial (SecexTCE) concluiu pela necessidade de realização de citação do Sr. Pedro Rodrigues Barbosa e da empresa Ricce Construções Ltda., para apresentarem alegações de defesa em relação à inexecução injustificada de parte do objeto pactuado no Termo de Compromisso TAC/PAC 206/2008 (peça 17, p.6-8) .
Regularmente notificados (peças 44 e 69) , apenas o ex-prefeito apresentou suas alegações de defesa (peças 49 a 52) .
Em sua derradeira instrução (peças 72-74) , a unidade técnica considerou a revelia da empresa Ricce Construções Ltda. e concluiu pela rejeição da defesa apresentada pelo Sr. Pedro Rodrigues Barbosa. Por esse motivo, a SecexTCE propõe que as contas de ambos os responsáveis citados nos autos sejam julgadas irregulares, com condenação em débito - parte das parcelas de modo solidário - e aplicação, de modo individual, da sanção prevista no art. 57 da Lei 8.443/1992.
Importa mencionar que após o término da etapa instrutiva, em 17/2/2020 (peça 74) , ocorreu o falecimento do Sr. Pedro Rodrigues Barbosa, em 11/4/2020 (peça 75) .
O Ministério Público junto ao TCU concorda parcialmente com o encaminhamento sugerido pela SecexTCE.
O representante do MP/TCU, Procurador Rodrigo Medeiros de Lima, entende que:
a empresa Ricce Construções Ltda. também deve ser responsabilizada pela ausência de funcionalidade do objeto, uma vez que abandonou a execução da obra e, por esse motivo, deve ser condenada solidariamente com o espólio ou os eventuais herdeiros do Sr. Pedro Rodrigues Barbosa ao valor total por ela recebido e não somente pelo valor da parcela não executada;
deve-se excluir da multa sugerida ao Sr. Pedro Rodrigues Barbosa, em razão de seu falecimento (peça 75) ; e
deve-se acatar as demais propostas sugeridas pela unidade técnica (p. 17-18) .
Feito esse breve resumo da situação dos autos, passo a decidir.
Conforme exposto, foram identificadas duas irregularidades na execução do Termo de Compromisso (TC) /PAC 206/2008: o não atingimento dos objetivos da avença, em razão da execução parcial de seu objeto; e o superfaturamento decorrente do atesto e pagamento de serviços cuja execução não foi comprovada.
Com relação à primeira ocorrência, manifesto-me de acordo com a conclusão da SecexTCE no sentido de que caberia exclusivamente ao gestor garantir o alcance de etapa útil ou funcionalidade da obra executada.
No presente caso, conforme consignado no Relatório de Ação de Controle - Fiscalização 243.786 da Controladoria Geral da União, a empresa abandonou a obra em agosto de 2011. Assim, até o final do seu mandato, o ex-prefeito dispôs de cerca de um ano e meio para adotar providências a fim de garantir a continuidade da obra e não o fez. O responsável não demonstrou ter adotado medidas com vistas a coibir ou reverter essa situação, como eventuais notificações à construtora, aplicação de penalidades, ajuizamento de ações de ressarcimento junto ao Judiciário ou mesmo retomar a execução do objeto conveniado por meio de nova contratação.
Cabe registrar que em resposta à Funasa, por meio do Ofício 14/2012, de 15/2/2012 (peça 1, p. 151) , o então prefeito afirmou que as obras estavam paralisadas desde agosto de 2011 e que sua administração faria o procedimento licitatório para concluir as obras, o que efetivamente não foi feito. 
Dessa forma, é possível afirmar que o Sr. Pedro Rodrigues Barbosa, na condição de signatário do termo de compromisso, tinha como responsabilidade resguardar o interesse público quanto aos recursos aplicados, adotando medidas para dar continuidade às obras.
Além disso, convém assinalar que o não atingimento dos objetivos do convênio não pode ser compreendida como inservibilidade da parcela erigida pela empresa contratada. Dessa maneira, a fração executada pela empresa pode eventualmente ser aproveitada para posterior finalização do sistema de abastecimento de água.
Desse modo, considero correto o raciocínio da unidade técnica, especificamente quanto à necessidade de serem levadas em conta as distintas posições jurídicas ocupadas pelo gestor municipal:  dever de cumprir o objeto pactuado e de prestar contas dos recursos públicos; e pela empresa contratada: dever de execução do objeto que constou do contrato firmado com o ente municipal (Contrato 97/2009, de 4/9/2009 - peça 1, p. 103-117) .
Por esse motivo, reputo correta a responsabilização exclusiva do referido gestor pelo débito relativo ao valor total pago à empresa contratada, decorrente da ausência de funcionalidade do objeto, na linha da jurisprudência desta Casa (Acórdão 993/2018-TCU-Primeira Câmara, Relator Ministro Bruno Dantas; Acórdão 10802/2016-TCU-Segunda Câmara, Relator Ministro Vital do Rêgo; e Acórdão 9756/2020-TCU-Segunda Câmara,  Relatora Ministra Ana Arraes) .
No que tange aos pagamentos por serviços não realizados, concordo com a SecexTCE no sentido de que a empresa contratada deve ser responsabilizada solidariamente ao ex-prefeito pelo débito da diferença entre o valor recebido pela empresa e o valor da parte efetivamente executada.
Inicialmente, cabe registrar a existência da Ação Civil Pública por Improbidade Administrativa 35691-93.2013.4.01.3900 em curso na Justiça Federal (Seção Judiciária do Pará - 2ª Vara) , movida pelo Ministério Público Federal contra o responsável, em razão de irregularidades na aplicação dos recursos oriundos da Funasa e recebidos por meio do Termo de Compromisso TC/PAC 206/2008, o mesmo tratado nesta TCE.
Em decisão de 11/2/2016 (peça 71) , o responsável foi condenado ao ressarcimento de R$ 2.600.000,00, à suspenção dos direitos políticos por cinco anos e à proibição de contratar com o Poder Público ou receber benefícios ou incentivos fiscais ou creditícios, direta ou indiretamente, ainda que por intermédio de pessoa jurídica da qual seja sócio majoritário, também pelo prazo de cinco anos.
Em seu exame, a unidade técnica apurou que não houve supervisão adequada da execução física e financeira do empreendimento por parte do ente federativo - durante a qual foi, permitida, inclusive, a realização de pagamentos antecipados à contratada, bem como a promoção de dispêndios por serviços não executados (peça 2, p. 75) .
A unidade técnica apurou que houve pagamentos à Ricce que somaram R$ 2.558.210,66 (cerca de 92% do valor total do contrato) . No entanto, esse valor não é compatível com as informações apontadas no Parecer da Funasa (peça 2, p. 87-89) e no Relatório da CGU (peça 2, p. 54-86) , ambos retratando a situação física das obras em 2013, cujos percentuais de execução registrados giravam em torno de 50%.
Ademais, também ocorreu antecipação irregular de pagamento à construtora, conforme assinalado pela SecexTCE (peça 72, p. 12) :
"69. Com relação à Estação de Tratamento de Água - ETA, informa o responsável que a mesma foi fabricada na empresa Vepo, contratada pela Ricce para tal fim. Em razão de desacertos financeiros entre ambas, a ETA não foi entregue e instalada como previsto. Conforme citado pela CGU no item 5 de seu relatório (peça 2, p. 61) , o município autorizou a antecipação dos pagamentos relativos à construção da ETA à Ricce, tendo inclusive pago um total de R$ 604.463,00 para esse fim, valor superior ao contratado, que era de R$ 525.746,00.
70. A diferença no pagamento a maior pode ser explicada pelo provável pagamento antecipado do sistema de cloradores, também fabricado pela Vepo e não entregue, como informa o responsável em sua defesa (peça 49, p. 11) .
71. Revendo os termos do Contrato 97/2009, celebrado com a empresa Ricce (peça 1, p. 103-117) , verifica-se que não há nenhuma previsão de realização de pagamentos antecipados em sua cláusula décima quarta (peça 1, p. 110) . Tampouco era permitido a subcontratação dos serviços contratados à Ricce, como determinado na cláusula décima (peça 1, p. 107) .
72. Fica evidente que o responsável não atentou para as condições estabelecidas no contrato e, não apenas permitiu a subcontratação para a construção de estação de tratamento de agua, etapa de alta relevância do projeto, como efetuou o pagamento antecipado para dar suporte financeiro a tal subcontratação. Agindo assim, o responsável omitiu-se no seu dever de fiscalizar a execução das obras, deixando de assegurar o adequado atendimento das regras a ela pertinentes, e, além disso, contribuiu para o seu descumprimento. 
73. Como o item subcontratado não foi entregue, a execução da obra ficou estagnada e, assim, não se perderam apenas os recursos cujo pagamento foi indevidamente adiantado, mas também as parcelas aplicadas nos demais serviços, dado que o empreendimento não alcançou a funcionalidade desejada." (Grifei) .
Ao autorizar a realização de pagamentos antecipados à Ricce pela construção da ETA, sem previsão contratual e sem as devidas garantias, o responsável atraiu para si os riscos e prejuízos de eventual inexecução, o que de fato ocorreu. A jurisprudência do Tribunal é farta e pacífica ao considerar irregular a antecipação de pagamentos, salvo em casos excepcionais, prévia e devidamente justificados e cobertos por garantia.
Além disso, com relação ao valor da contrapartida do município, consta depósito em 26/2/2010 (peça 14, p. 14) , no valor de R$ 7.743,05, que somado ao valor anteriormente depositado em 30/9/2009, de R$ 12.000,00 (peça 14, p. 9) , perfaz o total R$ 19.743,05. Todavia, não se integralizou o valor total previsto de R$ 150.088,33, mantendo-se a irregularidade apontada.
Desse modo, observo que à luz dos argumentos e documentos apresentados pelo Sr. Pedro Rodrigues Barbosa, ficou evidente não haver elementos suficientes para afastar as irregularidades apontadas. Tendo o empreendimento sido objeto de fiscalização in loco tanto pela Funasa quanto pela CGU, os percentuais de execução apurados revestem-se de força probatória suficiente para configuração da execução parcial do objeto e do não alcance de etapa útil.
Na análise realizada pela SecexTCE, restou claro que o empreendimento foi executado parcialmente, principalmente pela inexecução total da Estação de Tratamento de Água - ETA, do sistema de cloradores e das ligações domiciliares, além das execuções parciais relativas à captação, reservatório elevado e sistemas elétricos. Tais inexecuções de serviços, totais e parciais, comprometeram funcionalidade do sistema de abastecimento, não tendo o mesmo alcançado etapa útil. Dessa forma, as alegações de defesa apresentadas pelo responsável devem ser rejeitadas. 
Já a empresa Ricce Construções Ltda., instada a se manifestar, optou pelo silêncio, configurando a revelia, nos termos do § 3º do art. 12 da Lei 8.443/1992. Assim, não há elementos para que se possa efetivamente aferir e reconhecer a ocorrência de boa-fé na conduta da responsável ou de quaisquer outros excludentes de culpabilidade, podendo o Tribunal, desde logo, proferir o julgamento de mérito pela irregularidade das contas, nos termos dos §§ 2º e 6º do art. 202 do Regimento Interno do TCU (Acórdãos da 1ª Câmara nº s. 133/2015, 2.455/2015 e 3.604/2015, todos da relatoria do Ministro Bruno Dantas; Acórdão da 2ª Câmara nº 5.070/2015, Relator Ministro-Substituto André de Carvalho; e Acórdão do Plenário nº 2.424/2015, Relator Ministro Benjamin Zymler) .
Conforme informado pelo representante do Ministério Público, o Sr. Pedro Rodrigues Barbosa faleceu em 11/4/2020, após o término da etapa instrutiva, em 17/2/2020.
Nesse sentido, concordo com o representante do Parquet especializado acerca da desnecessidade de ser promovida a citação do representante do espólio ou dos sucessores do gestor falecido, podendo ser dado prosseguimento ao processo, uma vez que foi implementada a fase de contraditório nos autos, com a apresentação de alegações de defesa pelo ex-prefeito, conforme jurisprudência desta Casa (Acórdão 4035/2010-TCU-Segunda Câmara, Relator: Ministro Benjamin Zymler e Acórdão 8661/2011-TCU-Segunda Câmara, de minha relatoria) .
Nesses termos, também deverá ser excluída a multa sugerida pela unidade técnica ao Sr. Pedro Rodrigues Barbosa, em razão de impossibilidade de aplicação de sanção, tendo em vista o caráter personalíssimo da pena.
Com efeito, as contas do Sr. Pedro Rodrigues Barbosa e da empresa Ricce Construções Ltda. devem ser julgadas irregulares, com condenação em débito solidaria, em parte, da empresa com o espólio ou aos eventuais herdeiros do Sr. Pedro Rodrigues Barbosa - caso tenha ocorrido partilha de bens, até o limite do valor transferido -, e aplicação à empresa da multa prevista no art. 57 da Lei 8.443/1992.
Apropriado, ainda, nos termos do art. 16, § 3º, da Lei 8.443/92, c/c o § 7º do art. 209 do RI/TCU, dar ciência da deliberação à Procuradoria da República no Estado do Pará para adoção das medidas que considere cabíveis.
Por fim, deixo de acolher as propostas de autorizar o parcelamento das dívidas, por entender que essa medida somente deve ser adotada mediante solicitação das partes.
Ante o exposto, manifesto-me por que o Tribunal aprove o acórdão que ora submeto à deliberação deste Colegiado.
TCU, Sala das Sessões Ministro Luciano Brandão Alves de Souza, em 4 de maio de 2021.
AUGUSTO SHERMAN CAVALCANTI 
Relator